臺灣桃園地方法院刑事判決　　　　　　　94年度訴字第1695號
公　訴　人　臺灣桃園地方法院檢察署檢察官
被　　　告　甲○○
選任辯護人　林　瑤律師
　　　　　　劉志忠律師
　　　　　　邱永祥律師
上列被告因業務過失致人於死案件，經檢察官提起公訴（九十三
年度偵字第一八○五○號），本院判決如下：
    主  文
甲○○從事業務之人，因業務上之過失致人於死，處有期徒刑貳
年。
    事  實
一、甲○○於民國八十七年間，擔任設於桃園縣桃園市○○路四
    四三號四維企業股份有限公司（以下簡稱：四維公司）桃園
    廠之廠長，負責該廠區生產管理及安全維護，為從事業務之
    人，而四維公司西側相鄰者為設於桃園市○○路十號之來緯
    實業股份有限公司（以下簡稱：來緯公司）。而四維公司於
    如附件一以螢光筆標示之區域，本屬防火間隔（即俗稱之防
    火巷），不得堆放物品，更不得搭蓋建物，然四維公司竟於
    六十年間在該處搭蓋違建倉庫。甲○○係於八十三年間接任
    四維公司桃園廠廠長，其明知防火間隔係為確保鄰棟建築物
    或基地於火災發生時，火源不致蔓延至他處，消防人員並能
    迅速隔離火勢以防止災害的擴大，所規定的最小淨寬度，且
    防火間隔直接關係到所有人的生命財產安全，所以必需長時
    間保持淨空，為維護四維公司桃園廠及相鄰廠房之安全，本
    應將之拆除，然甲○○非但容認該違建倉庫存在而未予拆除
    ，且甲○○既已知該違建倉庫係佔用防火間隔而建，倘發生
    火災必搶救困難，於該違建倉庫未拆除前，對其內所放置之
    物品應謹慎管理，然其竟於其內放置名稱為Ｂｕｔｙｌｅｍ
    ｅｔａa ｃｒｙｌａｔｅ（化學式為ＣＨ２＝ＣＨＣＯＯＣ
    ４Ｈ９）、名稱為Ｂｕｔｙｌｍｉｔｒｉｌ－４－ｐｈｅｎ
    ｏｌ（化學式為Ｃ６Ｈ５ＣＨ２ＯＨ）以及名稱為Ｂｅｎｚ
    ｅｎｅ　ｍｅｔｈａｎｏｌ（化學式為Ｃ４Ｈ９ＮＯ２）之
    化學原料。嗣於八十七年十月十九日凌晨二時許，該違建倉
    庫內北側發生火災，惟因該違建倉庫導致防火間隔阻絕延燒
    之功能蕩然無存，且亦因該違建倉庫內放置有上開化學物品
    ，致擴大延燒，致除燒燬該違建倉庫、四維公司化工倉庫外
    ，火勢並延燒相鄰之來緯公司現供人使用並有人居住其內之
    廠房及宿舍，致來緯公司一、二樓廠房及三樓宿舍均遭燬，
    而來緯公司之員工張重行、ＬＥＮＳＡＮ　ＴＨＩＡＨ　Ｓ
    ＥＫＳＡＮＴＩ、ＪＡＲＵＷＡＮ　ＲＩＴＴＨＩＨＯＮＧ
    、ＴＨＯＮＧＰＨＯＯＮ　ＮＧＡＭＰＲＡＳＥＲＴ及ＰＨ
    ＡＣＨＡＮＩＡＮ　ＪＡＭＬＩＡＮＧ等五人，因逃生不及
    而死亡（甲○○所涉失火罪部分已罹於追訴權時效）。
二、案經來緯公司訴請臺灣桃園地方法院檢察署檢察官偵查起訴
    。
    理  由
壹、證據能力部分：
    按被告以外之人於審判外之言詞或書面陳述，除法律有規定
    者外，不得作為證據；刑事訴訟法第一百五十九條第一項固
    定有明文。然被告以外之人於審判外之陳述，雖不符合同法
    第一百五十九條之一至第一百五十九條之四之規定，但經當
    事人於審判程序同意作為證據，法院審酌該言詞陳述或書面
    陳述作成時之情況，認為適當者，亦得為證據。當事人、代
    理人或辯護人於法院調查證據時，知有第一百五十九條第一
    項不得為證據之情形，而未於言詞辯論終結前聲明異議者，
    視為有前項之同意，刑事訴訟法第一百五十九條之五亦定有
    明文。經查：
  (一)就本件火災事故之發生經過及火災發生原因等項，臺灣高等
    法院於審理九十一年度上訴字第三五七一號來緯公司、許炳
    耀被訴業務過失致死罪乙案中，已為詳細之調查，除傳喚證
    人陳金蓮親自到庭作證為詳盡之說明，且施多喜、黃季敏復
    以鑑定人之身份，以函覆方式回答臺灣高等法院所提出之問
    題而四維公司於該案中係告訴人之地位，且於該案審理中亦
    均有到庭，於審判程序中，合議庭亦均使四維公司表示對於
    上開證人所言之意見，甚而准許四維公司之代理人詰問證人
    ，故本院認為前揭證據作成之狀況，並無不當之情狀，而檢
    察官及被告於本院準備程序時亦均表明同意上開證人於九十
    一年度上訴字第三五七一號案件中，所為之證述及書面陳述
    具有證據能力（詳見本院卷一九十五年二月二十七日準備程
    序筆錄第五頁），是證人施多喜、黃季敏於九十一年度上訴
    字第三五七一號以鑑定人身份所為之書面陳述及證人陳金蓮
    於該案中所為之證述，均有證據能力。
  (二)另就證人邱瑞義、黃偉能、洪峻元、曹金明、邱奎景、ＰＩ
    ＥＲＲＥ　ＶＡＮＳＡＭＰＡＬ、ＪＡＢＳＡＮＴＨＩＡＮ
    ＰＨＵＮ及ＥＥＫＭＡＳＵＡＮ（泰國籍、音譯「梭」）、
    白清來、陳明福、陳國輝、黃偉能、謝文正及林永松於警詢
    所為之陳述，雖亦屬審判外之陳述，檢察官及被告亦均同意
    具備有證據能力（詳見本院九十四年十一月十五日準備程序
    第三頁以下），是自得做為本案之證據，合先敘明之。
貳、實體部分：
一、訊之被告甲○○坦承其係四維公司桃園廠之廠長，且四維公
    司於如附件以螢光筆標示之區域確屬防火間隔，惟四維公司
    於六十年間即於該處蓋有違建倉庫，於其任內並未拆除等情
    ，而於八十七年十月十九日凌晨，四維公司確因大火導致違
    建倉庫、化學倉庫燒燬，來緯公司之一、二樓廠房及三樓宿
    舍亦均因火災而燒毀，而來緯公司在該廠房及宿舍內之員工
    張重行、ＬＥＮＳＡＮ　ＴＨＩＡＨ　ＳＥＫＳＡＮＴＩ、
    ＪＡＲＵＷＡＮ　ＲＩＴＴＨＩＨＯＮＧ、ＴＨＯＮＧＰＨ
    ＯＯＮ　ＮＧＡＭＰＲＡＳＥＲＴ以及ＰＨＡＣＨＡＮＩＡ
    Ｎ　ＪＡＭＬＩＡＮＧ等五人，因逃生不及而死亡等情，被
    告亦不爭執，惟被告辯稱：本件火災之起火點係在來緯公司
    ，要與四維公司無涉，故伊並無過失，且違建倉庫內並未置
    放有任何可燃化學藥品云云。本院經查：
  (一)不爭執事項：
    被告係四維公司桃園廠之廠長，四維公司桃園廠於附件一螢
    光筆所示區域係屬防火間隔，然該廠於六十年間，即在該處
    蓋有違建倉庫，另於八十七年十月十九日凌晨二時許，因火
    災之故，四維公司桃園廠之違建倉庫、化工倉庫及來緯公司
    一、二樓廠房及三樓宿舍付之一炬，另來緯公司在該廠房及
    宿舍內之員工張重行、ＬＥＮＳＡＮ　ＴＨＩＡＨ　ＳＥＫ
    ＳＡＮＴＩ、ＪＡＲＵＷＡＮ　ＲＩＴＴＨＩＨＯＮＧ、Ｔ
    ＨＯＮＧＰＨＯＯＮ　ＮＧＡＭＰＲＡＳＥＲＴ及ＰＨＡＣ
    ＨＡＮＩＡＮ　ＪＡＭＬＩＡＮＧ等五人，因逃生不及而死
    亡等情，業據被告供述在卷，核與告訴人來緯公司法定代理
    人許炳耀於偵查及本院審理時指述相符，此外復有建物登記
    第二類謄本及相驗屍體證明書在卷足憑。而附件一以螢光筆
    所標示之範圍，經桃園縣政府調閱基地面積計算示意圖等文
    件調查結果，認確係防火間隔無訛，且依據內政部八十七年
    十二月四日臺內營字第八七七三四四五號函示，防火間隔留
    設之目的為於發生火災時阻隔火勢蔓延，以避免影響鄰幢建
    築物之安全，此有桃園縣政府於九十五年十二月二十八日以
    府工建字第○九五○三九四三五三號函覆本院明確（附於本
    院卷三）。
  (二)本件被告所爭執者無非在於本件火災起火點應非在四維公司
    之違建倉庫，而係在來緯公司，故被告要無任何過失可言，
    是本件之爭執點即係起火點究係在來緯公司抑或四維公司之
    違建倉庫？本院茲說明如下：
  １四維公司工廠及來緯公司工廠現場之狀況及經火災燃燒後所
    留之狀況敘述如下：桃鶯路四四三號四維公司後側化工原料
    倉庫及旁違建倉庫、原皮置放區倉庫、生產廠房、六百坪原
    紙倉庫，則為一樓鋼鐵架磚牆、鐵皮石棉瓦塑膠採光浪板建
    築物，分別供工廠存放化工原料、原紙使用為用途（見桃園
    縣消防局八十八年二月三日火災原因調查報告）。而桃園市
    ○○路十號來緯公司為鋼筋混凝土建築物，專門從事胚布染
    色、定型、分別供工廠，倉庫、辦公室、宿舍使用為用途。
    廠房主體建築物為二層樓鋼筋混凝土建築物，其靠近興華路
    的部分為三層樓，一樓為染房和胚布存放區，二樓為定型機
    及成品、半成品擺放區，三樓為員工宿舍。而經火災然燃燒
    後現場遺留之狀況為來緯公司及四維公司後側化工原料倉庫
    及旁違建倉庫、原皮置放區倉庫、生產廠房、六百坪原紙倉
    庫內部物品、機器、建築物均嚴重被火燒燬、爆損。
  ２而就本件火災事故之起火地點究在何處乙節，前後共經三次
    鑑定，茲就鑑定之內容及結果分別敘明如下：
  1.桃園縣消防局八十八年二月三日火災原因調查報告（第一次
    鑑定報告）：參與之委員及成員名單為桃園縣消防局葉恒豐
    課長及熊新民、黃偉能、曹金明，消防署陳群應科長及廖茂
    為、王靜婷、朱少龍，專家學者為中央警察大學施多喜教授
    、陳火炎教授、陳金蓮教授、黃伯全教授、黃敬德教授；中
    正理工學院陸續教授、葉土生教授。共計現場勘查五次，鑑
    定委員會召開三次。該局八十八年二月三日火災原因調查報
    告書研判：起火範圍在（來緯公司）一樓東側中央一端及四
    四三號（四維公司）後側化工原料倉庫前端處；發火源經勘
    查暨清理起火範圍送驗並未發現有任何引火源；起火原因研
    判，係因起火範圍燃燒時間過久，致內部物品、房屋、屋頂
    、牆壁、鐵架均嚴重被火燒燬、爆損、燒失，惟經勘查暨清
    理起火範圍並採樣送驗，均未發現有任何引火源；結論，研
    判起火原因不明，有火災調查報告書一份附卷可稽（見八十
    七年度相字第一五一八號相驗卷宗卷二）。
  2.內政部消防署火災原因調查報告（第二次鑑定報告）：第二
    次鑑定報告參與之委員及成員名單為消防署陳群應科長、王
    靜婷、周鴻呈科員、吳靜茹、呂文村技士，而無專家學者參
    與，依據內政部消防署火災原因調查報告書：
  起火戶研判：(1)現場相鄰兩棟之建築物由於結構均不相同，
    （四維公司係由輕鋼架、鐵皮、磚牆所建構，來緯公司為鋼
    筋混凝土結構）且燃燒時間長達八個小時之久，多次火流重
    複燃燒的結果已很難單就燃燒痕跡分析最新起火戶，僅能就
    第一火警時間較為合乎邏輯之供述加以分析。(2)依照桃園縣
    消防局大林小隊火災搶救報告中記載：「三時十四分接獲報
    案，三時十七分抵達現場（四維公司化工倉庫）見該公司員
    工約六名正以室內消防栓搶救，三時十八分救災人員進入化
    工倉庫接手並詢問化學物品種類，三時三十分撤離」及關係
    人四維公司首先發現火警之泰勞「梭」與至現場搶救之「白
    清來」對於火災發生當時所看到位置是在來緯公司東面牆第
    二排窗戶（倉庫中後段）等資料，及「白清來」發現火災後
    第一次佈水線所使用之室內消防栓係為於防火巷與化工倉庫
    相鄰開口處，當時並未感受到高熱【依常理推論若於該處起
    火（桃園縣消防局火災調查報告書所研判，見照片十四箭頭
    所指處）（按：以下所指照片均附於八十七年度相字第一五
    一八號相驗卷四第五０七頁以下，依序編號）四維公司化工
    倉庫內佈火線搶救之人員為何未發現該處起火，且由現場燃
    燒後所呈現之狀況該處應是開放之通道，化工倉庫內之化工
    原料容易直接受熱，其危險性應無法容許四維員工佈四條水
    線在倉庫內】，因此，研判當時四維公司化工倉庫內應為火
    勢延燒而起火。(3)另由前述來緯公司應於三點前斷電，而四
    維公司循環與來緯公司相鄰之所牆敷設之錄影監視器配線卻
    於三點十四分時斷線。(4)綜合以上述研判起火戶應是興華路
    十號來緯公司。
  起火樓層及起火處研判：依據來緯公司現場燃燒後狀況，一
    號定型機機尾置放成品的鐵籃子受燒後向機身方向倒塌，而
    機尾處受燒燬變形倒落較二號機嚴重（見照片四十一及五十
    三之比較），機尾及機身部分兩側均向內部塌陷，顯示該部
    機器受熱平均並以機器內部火勢較大，而愈往南愈靠機頭處
    機器受燒燬之程度愈嚴重，尤其以編號第二至第四根水泥柱
    間之機器受燒燬後碎裂最為嚴重，且該處之水泥柱、天花板
    及牆面變形、融熔嚴重（見照片四十二至四十八），而南端
    編號第一與第二根柱子間之鐵架亦以靠北側機頭處有嚴重之
    變形（見照片四十九），另清理碎裂之痕跡（見照片五十、
    五十一），對照其相對位置之一樓天花板處亦有一嚴重之痕
    跡，並以上層鋼筋較下層鋼筋燒細、燒斷較嚴重，水泥嚴重
    燒融破損（見照片五十二），而勘查一樓其他各處水泥天花
    板之破裂型態（大塊面積之剝落）均與此處之破裂方式不同
    （見照片五十三、五十四）。另查該處附近之機身發現作為
    加熱使用的熱煤油金屬管有嚴重燒破之情形（見照片五十五
    、五十六），而其相鄰附近之抽風降溫馬達已於災前遭拆除
    （見照片五十七、五十八）。關係人四維公司「梭」及至現
    場搶救之「白清來」說明當時其動線及所看到的火災現場位
    置是在來緯公司東面牆第二排窗戶（倉庫中後段）（見圖二
    救災水線佈屬圖，及照片十五箭頭所指之處），及致福公司
    陳國輝所述綜合研判，起火處應位於來緯公司二樓東面一號
    定型機編號第二至第四根柱子間之機器處附近。）(2)據研判
    由此處起火後點燃布匹由機頭附近開始燃燒，在未停機之狀
    態下後續進入之布匹在此集中燃燒，燒破熱煤油管，熱煤油
    管外洩至二號定型機機頭處附近之布匹，且受點燃之熱煤油
    流向各處並順著打布口留下至一樓之展布機處附近而造成擴
    大延燒並使該處附近呈現以展布機為中心之立體Ｖ字形火流
    之燃燒現象；而前述一號定型機內火勢隨燒斷之布匹在機器
    內部順著定型機轉動的方向燃燒到機尾置放於鐵籃內之成品
    。火勢在短時間內由於熱煤油之擴散造成火勢之迅速成長擴
    大，以上之可證明為何關係人四維公司泰勞「梭」及白清來
    所見之起火窗口位置是在第二排窗戶中後段【正好相對於來
    緯公司二樓一號定型機機尾鐵籃處附近（機身處之火勢在機
    器內部）】，來緯公司對面致福公司陳國輝所見位置是在一
    樓後側（即展布機附近）之說法。
  起火原因研判：由於火災現場熱煤油外洩（災前或災後）造
    成定型機受燒燬碎裂極為嚴重，進一步明確指出起火原因有
    事實之困難，提供以下定型機可能致災之原因以為參考：(1)
    定型機抽風機降溫馬達若於災前遭拆除，則可能因散熱效率
    至機器內部溫度增高，引燃蓄積其內之棉絮造成擴大延燒。
    (2)由於熱煤油是碳氫化合物，存在著燃燒、氧化及熱分解之
    缺點，所以熱媒系統安全設計最基本原則就是必須防止熱油
    洩漏、隔離空氣及保持一定流速，洩漏於管外的熱煤油與空
    氣接觸，在閃火點二百十二℃以上若遇有火源則有著火之危
    險，故在管路連接口、凸緣接頭等有任何洩漏未予換修即有
    至災之危險性（染整工業其製造程序中需使用二百℃左右之
    高溫），雖然一般稱其使用溫度在一百八十℃左右，但亦有
    可能因長時間使用（由於熱媒鍋爐在每天二十四小時連續運
    轉，二百八十℃溫度下操作每天約有百分之零點零三左右熱
    媒由被分解，若未定期添加熱媒油或換油）造成管內積碳，
    造成熱媒循環不良，產生之熱量不足，以致提高熱媒鍋爐之
    熱媒出口溫度，此時一旦熱媒油發生洩漏，若遇絕緣破損之
    電線或因熱媒油致使電線絕緣損壞，所產生的短路火花足以
    引燃致災。(3)據查來緯公司所使用之熱媒鍋爐同型機其熱媒
    油出口溫度約二百二十℃，散熱後回流進入鍋爐之溫度二百
    ℃，定型機烘箱之熱風溫度約一百七十℃，在此高溫操作下
    ，一旦熱媒油洩漏易因火源接觸或局部過熱等因素使熱媒油
    達著火點而起火燃燒。(4)定型機烘箱內部殘留棉絮若未定期
    清理，造成棉絮累積，將因定型機烘箱之熱風高溫而造成蓄
    熱起燃之可能性。(5)定型機除靜電裝置失效而引燃棉絮造成
    擴大延燒之情形。
  3.內政部消防署於八十九年三月三十日成立專案小組，未獲得
    具體結論（第三次鑑定）：
    因上開二份火災原因調查報告書關於起火戶、起火原因、樓
    層及起火處之研判大相庭逕，來緯公司對於上開內政部消防
    署之火災原因調查報告書不服，經桃園地方法院檢察署檢察
    官會同消防署副署長黃季敏、中央警察大學施多喜、陳金蓮
    教授、桃園縣消防局葉恆豐等人於八十八年九月十六日前往
    火災現場勘查，嗣經本院另案（八十八年度訴字第一二三七
    號）於八十九年三月二十二日會同內政部消防署副署長黃季
    敏、陳群應科長等人再度前往火災現場勘查，並由內政部消
    防署於八十九年三月三十日成立專案小組，成員為學者中央
    警察大學：消防系系主任兼消防研究所所長陳金蓮教授、施
    多喜教授，內政部消防署副署長黃季敏，內政部警政署刑事
    警察局鑑識科劉組長義孝、台北市政府警察局刑事鑑識中心
    謝松善主任、台北市政府消防局火災調查科蕭科長肇寶、行
    政院勞工委員會勞工安全衛生處林技正智賢，並由施多喜教
    授擔任召集人，共計勘查現場五次，專案小組研討會五次（
    專案小組召集人施多喜教授於八十九年六月二十二日專案小
    組會議中因特殊因素請辭召集人職務，聲明不再參與本案鑑
    定）。專案小組所召開研討會議，會中委員各有不同看法，
    因此未獲得任何具體結論，惟對內政部消防署火災原因調查
    報告書，鑑定小組七位委員中有六位委員（消防署長黃季敏
    、施多喜教授、謝松善委員、蕭肇寶委員、陳金蓮委員、林
    智賢委員）均明確表示反對，提出各項質疑、指摘其與現場
    燃燒痕跡、證物化驗結果、記者所拍攝之錄影帶、瞄子及水
    帶位置、人證供述（消防隊員、四維、來緯雙方人員）不符
    ，亦與科學原理相扞格，多以臆測方式研判，欠缺佐證，有
    內政部消防署八十九年十月三十一日八十九消署調字第八九
    一一六七九號函附卷可稽。
  4.綜上所述可知，就本件火災事故，雖前後共經三次鑑定，參
    與之專業人士及學者為數甚多，惟其等就案發現場所遺留之
    跡證各有不同之見解與看法，致就本件起火地點究在何處乙
    節，並無共識。
  (三)就本件火災現場勘查情形及火災搶救經過說明如下：
  １火災現場之搶救、防護及原因調查：
    桃園縣消防局（原桃園縣警察局消防警察隊）勤務指揮中心
    接報時間為八十七年十月十九日三時十四分，葉桓豐科長當
    日為值日官，接擭值日員告知後即刻趕往火災現場一方面指
    揮搶救與防護；一方面從事火災原因調查工作。當日於火災
    搶救中葉桓豐科長就當場詢問最先到達南北兩側搶救之人員
    （含北側興華路上搶救之消防人員、南側由四維公司大門進
    入化工倉庫後側搶救之消防人員）及同時亦由南側四維公司
    大門進入化工倉庫左側旁重油槽前搶救之消防人員邱瑞義（
    記者曾將其目擊情形拍攝成錄影帶並提供桃園縣政府火災鑑
    定委員會參考該卷錄影帶亦提供給內政部消防署鑑定參考）
    。當日於火災搶救尚未撲滅時現場就製作來緯、四維兩家公
    司最先目擊起火處及搶救人員之初訊筆錄計有四維公司本國
    員工白清來、陳明福。來緯公司本國員工許志森。當日於火
    災撲滅後同步展開物證搜證並照相、錄影，於四維公司化工
    倉庫後側發現現場遺留有搶救用瞄子及燒損水帶，經向四維
    公司最先目擊起火處及搶救之本國員工白清來、陳明福、蔡
    富源、陳錦榮、菲勞PEEKMASUAN等人求證遺留在現場的瞄子
    及燒損水帶是最先發現初期火災時用來搶救的瞄子及水帶。
    在召開火災鑑定委員會之前經調桃園縣消防局一一九錄音帶
    播放及詢問當時值班接聽電話隊員余念湘報案之內容得知報
    案人當時聲稱四維公司發生火災經該隊員回撥電話亦確認是
    四維公司之人員報案。於召開桃園縣火災鑑定委員會會議時
    向各鑑定委員報告，當場又有播放由記者提供當時初期火災
    現場燃燒時所拍攝之錄影帶，發現搶救初期之起火處係靠近
    十號（來緯公司）一樓東側中央一端及四四三號（四維公司
    ）後側化工原料倉庫旁違建倉庫前端處即桃園縣政府火災鑑
    定委員會報告書所稱之起火範圍處。錄影帶顯示大湳分隊隊
    員邱瑞義射水處左前方（來緯公司二樓東側後面即消防署火
    災原因調查報告書所稱之起火處）並未有燃燒現象，亦有請
    轄區大林消防小隊最先到達火災現場進入四維公司化工倉庫
    後側搶救之消防人員計有邱奎景、洪峻元、黃偉能、曹金明
    等人到場向各鑑定委員說明當時目擊及搶救經過之情形。同
    時亦請桃園縣火災鑑定委員會委員桃園縣警察局刑警隊隊長
    顏新章調閱火災發生當時之電話通聯紀錄。關於火災現場之
    搶救、防護及原因調查，桃園縣消防局八十八年二月三日火
    災原因調查報告載諸至明。
  ２火災現場之勘查：
    桃園縣消防局於火災發生當日經調查本案造成多名人員傷亡
    及重大財物損失糾紛，遂向上級機關內政部消防署災害調查
    組請求支援，同時並召集桃園縣火災鑑定委員會成員共同組
    成專案調查組四次親赴火災現場實地勘查且經過召開三次火
    災鑑定委員會會議討論，有關內政部消防署災害調查組及本
    縣火災鑑定委員會參與勘查之人員時間及次數，有桃園縣消
    防局火災原因調查報告書第三至七頁，火災現場勘查人員紀
    錄及桃園縣消防縣火災鑑定委員會會議簽到簿足憑。而內政
    部消防署於八十九年三月三十日所組成之專案小組，共計勘
    查現場五次，專案小組研討會五次，亦有專案小組紀錄可據
    。
  ３火災現場勘查結果：
  1.勘查來緯公司及四維公司後側化工原料倉庫及旁違建倉庫、
    原皮置放區倉庫、生產廠房、六百坪原紙倉庫燒損情景：檢
    視位於來緯公司內部物品、裝潢木板燒燬、機器、房屋、牆
    壁、屋頂、水泥受熱、變色、剝落、彎曲、塌陷及火流延燒
    特性係由下往上之情形，以一樓較二樓、三樓為嚴重，暨檢
    視四維公司後側化工原料倉庫及旁違建倉庫、原皮置放區倉
    庫、生產廠房、六百坪原紙倉庫內部物品燒燬、爆損、鋼骨
    、鐵架、鐵皮、牆壁、房屋受熱、變色、剝落、彎曲、塌陷
    及火流延燒路徑之情形，以後側化工原料倉庫及旁違建倉庫
    較原皮置放區倉庫、生產廠房、六百坪原紙倉庫為嚴重（參
    照八十七年度相字第一五一八號相驗卷二第一一三頁之桃園
    縣消防局八十八年二月三日火災原因調查報告所附相片一至
    八二及平面圖，以下所指照片出處均同）顯示火在來緯公司
    一樓及四維公司後側化工原料倉庫及旁違建倉庫燒的時間較
    久、燒的較劇烈。
  2.勘查來緯公司一樓及四維公司後側化工原料倉庫及旁違建倉
    庫燒損情景：檢視位於來緯公司一樓內部物品燒燬、機器、
    房屋、牆壁、屋頂水泥受熱、變色、剝落之情形，以東側較
    中央一側、西側為嚴重，暨檢視四維公司後側化工原料倉庫
    及旁違建倉庫內部物品燒燬、爆損、鐵架、牆壁、水泥受熱
    、變色、剝落、彎曲、塌陷及火流延燒路徑之情形，以後側
    化工原料倉庫較其旁違建倉庫為嚴重（參照桃園縣消防局八
    十八年二月三日火災原因調查報告所附相片十四至三二、六
    四至七四及平面圖），惟根據PEEKMA SUAN 先生之談話筆錄
    略以：「我於八十七年十月十九日凌晨約三時我從公司六百
    坪原紙倉庫巡邏至化工倉庫後側時人站在中間走道上從西側
    上面的窗戶往來緯公司東側看去發現有火冒出顏色呈紅色、
    高度不詳，後跑至化工倉庫後面按火警鈴再跑至前面再按火
    警鈴，後跑至鍋爐遇到警衛及白清來後就跟白清來至化工倉
    庫救火。救火的位置跟發現火警的位置差不多一樣，利用室
    內消防栓的水往西側上面的窗戶射向來緯公司東側方向。」
    暨詢問最先到達災害現場搶救之消防人員謂：「當時有佈水
    帶進入四維公司後側化工原料倉庫救災。」，故似應排除四
    維公司後側化工原料倉庫引火之可能性，顯示火在來緯公司
    一樓東側及四維公司後側化工原料倉庫旁違建倉庫燒的時間
    較久、燒的較劇烈。
  3.勘查來緯公司一樓東側及四維公司後側化工原料倉庫旁違建
    倉庫燒損情景：檢視位於十號（來緯公司）一樓東側內部物
    品燒燬、機器、鐵架、屋頂、牆壁、水泥受熱、變色、剝落
    及火流延燒路徑之情形，以中央一端較前端較後端為嚴重，
    暨檢視四維公司後側化工原料倉庫旁違建倉庫內部物品燒燬
    、牆壁、鐵架受熱、變色、剝落、彎曲及火流延燒路徑之情
    形，亦以前端較後端為嚴重（參照桃園縣消防局八十八年二
    月三日火災原因調查報告所附相片三一、三二、六四至七五
    、八三至八九及平面圖），顯示火在來緯公司一樓東側中央
    一端及四維公司後側化工原料倉庫旁違建倉庫前端燒的時間
    較久、燒的較劇烈。
  4.勘查四維公司後側化工原料倉庫燒損情景：檢視四維公司後
    側化工原料倉庫內部物品燒燬、爆損、房屋、鐵架受熱、變
    色、彎曲、塌陷之情形，以後端較前端、中央一端為嚴重，
    暨檢視後端內部物品燒燬，爆損之情形發現現場遺留有搶救
    用瞄子、水帶、其方向性均以面向來緯公司一樓東側中央一
    端及四維公司後側化工原料倉庫旁違建倉庫前端處（參照桃
    園縣消防局八十八年二月三日火災原因調查報告所附相片十
    四、十五、十六、六四、六五、九十至一○一及平面圖）（
    顯示火在來緯公司一樓東側中央一端及四維公司後側化工原
    料倉庫旁違建倉庫前端燒的時間較久、燒的較劇烈。
 (四)本院認定起火地點係在四維公司違建倉庫之理由，茲說明如
   下：
 １首就有關本案證人陳述所見火災起火及救火經過說明如下：
 1.桃園縣消防局大湳分隊隊員邱瑞義於內政部消防署陳述所見
   經過如下：「依我目光所及，當時未發現此二建築物（按指
   四維化工倉庫及來緯水泥廠房）有燃燒」、「當時來緯水泥
   廠房二樓沒看到燃燒情形」（見八十九年八月十七日內政部
   消防署所製作之談話筆錄）。
 2.來緯公司員工許志森於八十七年十月十九日上午八時三十七
   分桃園縣警察局消防隊消防組長葉恒豐所製作之談話筆錄陳
   稱：「我發現本公司隔壁工廠倉庫火警時，我當時正好在本
   公司二樓工廠一號定型機後面查驗布匹，是看到折碼機旁窗
   戶有大量濃煙吹進來，後就再折回至一號定型機後從旁邊窗
   戶往下看，發現隔壁四維工業股份有限公司倉庫起火燃燒，
   才知道發生火警。」、「我發現隔壁四維工業股份有限公司
   倉庫火警時之前，有聞到一陣一陣燒焦的味道，但沒有聽到
   有爆炸及任何異聲。」、「當我知道本公司隔壁四維工業股
   份有限公司倉庫火警時，我首先看見火是在本公司二樓一號
   定型機後旁窗戶對面四維工業股份有限公司倉庫起火燃燒，
   其他地方我沒有注意看見是否有起火燃燒。」（見八十七年
   度相字第一五一八號相驗卷二第一二八頁）
 3.四維公司員工PEEKMA SUAN （音譯梭）於八十七年十月二十
   一日桃園縣警察局桃園分局大樹所警員鍾齊華所製作之警訊
   筆錄供稱：「我在八十七年十月十九日三時當時，我從公司
   六百坪倉庫走物料倉庫（我負責大夜班，當日【十九日】巡
   邏）當到達物料倉庫時，我看見公司後方的來緯企業靠我們
   公司後半段在起火。我沒有報案，我只在物料倉庫（１）的
   位置按了火警鈴，再到（２）按火警鈴，再走到鍋爐就看到
   警衛及白清來在鍋爐邊，至於誰報案我就不清楚了，我是第
   一個發現來緯起火的。」、「來緯公司靠我們工廠後半段先
   起火的」（如附件三：四維化工公司外勞「梭」巡邏路線及
   救災水線部署圖所示）、「我發現來緯失火時沒有聽到任何
   特殊聲響。我只看見火勢很大。」、「先起火的地方是在來
   緯公司靠我們廠房的後半段，火舌朝來緯公司左右兩邊燃燒
   的。」、「火勢非常大，用滅火器恐怕也救不了，火呈紅色
   ，有煙味而油味就沒有了」、「當我在本公司化工倉庫後側
   中央走道上，從西側上面的窗戶往來緯公司東側方向看去，
   發現有火時及搶救時沒有進入化工倉庫旁邊違建部分裡面查
   看。」、「當我與白清來進入化工倉庫救災時，當時化工倉
   庫裡面沒有人在搶救災害。」（見八十七年度相字第一五一
   八號相驗卷二第一五四頁）。
 4.四維公司員工白清來於八十七年十月十九日桃園縣警察局消
   防隊消防隊員熊新民所製作之談話筆錄供稱：「本公司發生
   火災時我有上班，自零時至八時，在鍋爐房上班，擔任領班
   職務，是本公司警衛陳明福跑到鍋爐房告訴我有煙，我即和
   陳明福至化工倉庫查看，看見隔壁來緯公司一樓靠近本公司
   （四維企業公司）化工原料倉庫的位置有燒，當時來緯公司
   一樓燒的寬度約十公尺，火勢猛烈。」、「本公司最先燒的
   位置是本公司化工原料倉庫西北角遮雨用塑膠浪板，因隔壁
   火焰引燃塑膠浪板。」（見八十七年度相字第一五一八號相
   驗卷二第一六一頁）。
 5.四維公司員工陳明福於八十七年十月十九日桃園縣警察局消
   防隊所製作之談話筆錄供稱：「火災發生時我有上班，上班
   時間為十八日二十三時三十分至十九日七時三十分，火災發
   生時我在警衛室值班，警衛室裡面的火警警報器在響，顯示
   區域為物料倉庫前、後段發生火災，然後我按復舊開關，警
   報器仍在響，我就立即廣播後跑去看，在一○五號機看到隔
   壁來緯股份有限公司一樓東側中央一端在燒。」（見八十七
   年度相字第一五一八號相驗卷二第一六五頁）。
 6.來緯公司員工PIERRE VANSAMPAL PABILONIA於八十七年十一
   月九日桃園縣警察局消防隊所製作之談話筆錄供稱：「火災
   發生時我在來緯公司二樓操作定型機」及「我在二樓聞到燒
   焦的味道，當時我的同事阿倫（菲律賓外勞）也在二樓工作
   。」「我在二樓看見展布機通道口（二個），其中一個靠近
   四維公司方向的洞口有煙冒起來，隨即拿二樓的滅火器下去
   查看，當時二樓沒有火。」「我在來緯公司一樓內部中央東
   端處看見火從隔壁冒進來（火是從氣窗冒進來，寬約一公尺
   多。）」（見八十七年度相字第一五一八號相驗卷一第一三
   八頁）。
 7.來緯公司員工JABSANTHIAH PHUN於八十七年十月十九日桃園
   縣警察局消防隊所製作之談話筆錄供稱：「我當時約十九日
   凌晨二時許左右站在定型機台上操作，突然時嗅覺到有一股
   濃厚的化學刺鼻味道，後往外看就發現四維倉庫火災，就迅
   速到公司員工宿舍叫大家趕快起床逃離」。（見八十七年度
   相字第一五一八號相驗卷一第十七頁背面）
 8.證人即致福公司警衛陳國輝於八十七年十月十九日桃園縣警
   察局消防隊所製作之談話筆錄供稱：「我於十九日三時發現
   公司前來緯紡織廠有燃燒東西的聲音，我跑出來查看，發現
   來緯已有熊熊火舌衝出」、「我當時看到來緯起火，只有來
   緯沒有電，其他公司尚有電源，約五分鐘左右來緯火災現場
   發出一個爆炸聲，隨即隔壁四維公司的路燈及電源都沒電，
   此時消防隊也到達現場，約十分鐘後來緯公司的火舌，延燒
   到四維公司」。（見八十七年度相字第一五一八號相驗卷一
   第十三背面至第十四頁）
 9.消防隊員黃偉能於偵查中證稱：「當時我們到倉庫裡面，倉
   庫裡並沒有燃燒，自倉庫內往來緯公司方向有看到火光，故
   他們四維公司的員工才會站在那個位置射水，他們是往來緯
   火光的方向射，當時還請四維公司把公司倉庫內擺設之原料
   ，以堆高機移開，當時我們自四維公司倉庫那邊的窗戶往外
   看到火花，後來放原料的倉庫也被波及了」（見相驗卷四第
   四六三頁）、「當時我們有自四維公司靠近來緯公司之方向
   上方之透明玻璃噴水，以仰角角度往外看到火光，故不確定
   起火地點到底在那兒或在幾樓」（見八十七年度相字第一五
   一八號相驗卷四第四六三頁背面）。
 10.消防隊員洪峻元於偵查中證稱：「大致與黃偉能所述一樣，
   但到四維公司堆放原料之倉庫，並未發現倉庫內有著火之情
   形」。（見八十七年度相字第一五一八號相驗卷四第四六三
   頁）
 11.消防隊員曹金明、邱奎景於偵查中均證稱：皆與黃偉能所述
   同。（見八十七年度相字第一五一八號卷四第四六三頁背面
   ）
 12.證人即桃園市○○路八之二號騰元電子公司職員謝文正於警
   詢中證稱：「我看到四維公司鐵皮屋廠房內中段，也就是大
   門進入左手邊起火燃燒並冒白煙，於是我就趕緊按警衛室電
   鈴要通知他們離開」、「（問：當時除了看見此處失火外，
   還有無其他地方起火燃燒？）其他的我沒看見」。（見八十
   七年度相字第一五一八號卷二第一四二頁）
 13.是綜合上開證人就其等所見及救火之經過觀之，根據桃園縣
   消防局隊員曹金明、邱奎景、洪峻元、黃偉能、大湳分隊隊
   員邱瑞義、四維公司員工PEEKMA SUAN （音譯梭）、陳明福
   、來緯公司員工許志森、PIERRE VANSAMPAL PABILONIA、JAB
   SANTHIAH PHUN及證人即桃園市○○路八之二號騰元電子公司
   職員謝文正等人所供述推斷起火範圍應係在來緯公司一樓東
   側中央一端及四維公司後側化工原料倉庫旁違建倉庫前端。
   至於四維公司白清來、陳明福向到達火場之消防隊員表示鄰
   棟工廠起火云云，消防隊員黃偉能、洪峻元供稱告訴人公司
   「原料倉庫」並未起火云云，監視錄影帶顯示，外勞「梭」
   進入化工倉庫，始從四維公司工廠發現來緯公司二樓著火，
   並按下警報系統云云，證人陳國華證述係來緯公司起火云云
   ，謝文正等證人，所證述之時間有所落差問題，惟查：
 由本院八十九年度訴字第一五０七號民事確定判決第十七頁
   可知，四維公司白清來、陳明福於警訊中尚且不知告訴人公
   司與來緯公司間有違建倉庫（如附件一所示四維化工公司、
   來緯實業公司一樓平面圖，附件二所示來緯實業公司及四維
   化工公司倉庫高度剖面圖），如火勢係由四維化工公司與來
   緯公司間違建倉庫起火燃燒延及來緯實業公司一樓，白清來
   、陳明福所稱隔壁來緯股份有限公司一樓東側中央一端在燒
   ，並向到達火場之消防隊員表示鄰棟（來緯公司）工廠起火
   云云，是否因誤認所致，即有待查證，尚難遽予採信。
 消防隊員黃偉能、洪峻元雖證稱四維公司「原料倉庫」並未
   起火云云，實則桃園縣消防局、消防署長黃季敏、施多喜、
   謝松善、蕭肇寶、陳金蓮、林智賢等委員，從未認定四維公
   司之「原料倉庫」起火，渠等均認係介於來緯、四維間「四
   維違建倉庫」起火（另詳下述），故被告以上開證詞主張非
   四維公司違建倉庫起火顯不足採。
 另依被告於本院審理時所提出之監視錄影帶翻拍畫面顯示，
   外勞「梭」進入化工倉庫，始從四維公司工廠發現來緯公司
   二樓著火，並按下警報系統云云，然查，外勞「梭」僅可證
   明「化工倉庫」一開始並未著火，並無法證明化工廠以外之
   「違建倉庫」非起火點。四維公司所指述之該監視錄影帶，
   並無法顯示火災初期狀況（詳附件三：四維化工公司外勞「
   梭」巡邏路線及救災水線部署圖）。
 證人陳國華證述係來緯公司起火部分，惟參本院民事庭八十
   九年度訴字第一五０七號民事確定判決第十七頁認定，四維
   公司員工白清來、陳明福於警訊時，尚且不知四維公司有違
   建倉庫，且當時係凌晨三時許，證人等是否可以清楚看見起
   火點，火勢延燒情形，是否知悉違建倉庫之存在，有無誤判
   之可能，容有疑問，僅以渠等證言研判，錯誤之風險極高。
   內政部消防署火災原因調查報告以現場相鄰兩棟之建築物由
   於結構均不相同（四維公司係由輕鋼架、鐵皮、磚牆所建構
   ，來緯公司為鋼筋混凝土結構），且燃燒時間長達八個小時
   之久，多次火流重複燃燒的結果已很難單就燃燒痕跡分析最
   新起火戶，認僅能就第一火警時間較為合乎邏輯之供述加以
   分析。間接再據證人誤判之證詞研判起火點，錯誤之可能性
   更高。鑑定人施多喜教授亦同此觀點。
 至被告主張謝文正等證人，所證述之時間有相當大之落差，
   惟依經驗法則，於重大災難事件時，場面慌亂，證人未能牢
   記火災之發生或作每一個動作之時間，或時間記憶上有落差
   ，乃人之常情，僅得據為物證之參考，以渠等證述記憶之時
   間推論起火點，並無實質上之意義，被告此部份之爭執，並
   非可採。
 另斷電先後並不足資為研判火災起火戶（處）之依據（詳下
   述），故致福公司警衛陳國輝上開所供來緯先沒有電，隨即
   隔壁四維公司的路燈及電源都沒電云云，亦不足為來緯公司
   廠房先起火之論據。
 且鑑定人陳金蓮於臺灣高等法院九十一年度上訴字第三五七
   一號審理中，亦證述：四維公司人員供述於化工倉庫北側向
   外射水救火。有關人證部份，先由四維公司來看，四維公司
   的人供述化工廠北側向外射水救火，比的位置照片上都有，
   這是四維的人非來緯的人，照片上其中一人為白清來先生。
   他們第一次所提供出來的人證，說往來緯一樓氣窗射水，所
   以是來緯燒過來的。這個位置經幾次鑑定委員會測量結果是
   不可能，也就是說不可能是來緯燒過來的，因為四維倉庫窗
   戶很高，比來緯的一樓氣窗高好幾公尺，所以不可能看得到
   來緯氣窗在燒。這個證詞在桃園鑑定委員會被質疑過，所以
   又到現場量。後來白清來先生的證詞，轉為射來緯二樓的窗
   戶，經過測量結果，角度也是不可能射得到、看得到，所以
   有關於射水的詳細的點，站在人證調查專業來看，這個點是
   沒辦法判斷真偽。不過他說的這個位置，也就是北側的這個
   位置，倒不是唯一證人，也是有好幾個證人不論南北，如此
   表示。至於射哪裡，說射窗戶外面。當時很多調查的人並不
   知道外面有違章建築，他們以為窗戶外面就是來緯，後來我
   去發現怎麼多了一道牆壁，才發現有一個違章建築。其他人
   也說射這個位置，也就是我們後來鑑定的位置。來緯公司人
   員供述從二樓向下看到北側窗外有燃燒現象。來緯公司人員
   供述從一樓氣窗向外看到火光後（當時來緯一樓、二樓並未
   有燃燒現象），由北側樓梯上樓呼喊逃生後，北側樓梯已受
   延燒。來緯公司的人從二樓窗戶看下去，是從四維公司燒過
   來的，不知道他們清不清楚當中有違章建築。來緯有一個外
   籍勞工，當時還請人翻譯，他從一樓氣窗向外看，看到火光
   ，當時一樓二樓都沒有燃燒現象，這筆錄中有，他從北側樓
   梯叫人逃走，但是要回來的時候，北側樓梯已經著火，下不
   來，他就在二樓往南走，往南側樓梯逃生。這要以我記憶為
   憑，但是筆錄上沒有，當時有很多委員面對面、對他一個人
   在問的時候，都有問到這點。當時我就請他照了這張照片，
   這個人就是這個外勞，他就指著看到這個火由來緯一樓進來
   的地方，又證述：來緯一樓氣窗有熱氣流進來，等一下我會
   說明，熱氣流進來滴下來，這都是從上往下燒的現象，我們
   可以看到都是扇形的，角落的位置沒有燒，上面就有燒，每
   一格都是扇形，這是熱氣流由氣窗外向內燒的結果，復陳稱
   ：如果是（來緯）二樓燒，樓梯上半部應該比較嚴重，但是
   本件上半部不嚴重，下半部比較嚴重等語（均見臺灣高等法
   院九十一年度上訴字第三五七一號卷三九十三年六月四日審
   判筆錄），認來緯一樓之火係由氣窗外向內燒燃燒，要符事
   理。
 ２再就現場來緯公司牆面燒痕、燒熔鋁窗、玻璃碎片證物化驗
   結果研判來緯公司鄰四維公司一樓之牆面燃燒狀況係由屋外
   向屋內燃燒，非由屋內向屋外燃燒，受熱之來源為由東向西
   （亦即係由四維公司往來緯公司方向），非由西向東（即由
   來緯公司往四維公司方向）：
 1.從來緯公司鄰四維公司一樓之牆面燒痕、上半部燒熔之鋁窗
   、及災後自「污水處理池」內拾獲之來偉公司二樓氣窗玻璃
   碎片，均顯示燃燒狀況係由屋外向屋內燃燒，受熱之來源為
   由東向西。專案勘查小組八十九年五月十八日會議所記錄台
   北市警局刑事警察大隊鑑識中心謝松善主任之意見與理論依
   據：「綜合本專案小組現場勘查及分析，於污水池內發現火
   災初期掉落之碎裂玻璃、上半部燒熔之鋁窗，可了解火災初
   期該位置受瞬間高熱之燃燒狀況，以該氣窗之痕跡可顯示該
   面牆受熱之來源為由東向西，急速且高熱，以致掉落於污水
   池內，且其痕跡受水之冷卻仍能保持當時之狀態，不受兩次
   高溫之火流改變初期燃燒之痕跡，可明顯顯示來緯公司鄰四
   維公司一樓之牆面燃燒狀況係由屋外向屋內燃燒」。
 2.中央警察大學消防學系施多喜教授九十二年十月三十日函覆
   臺灣高等法院九十一年度上訴字第三五七一號之書面意見亦
   稱：「物體掉落位置，傾倒方向通常能顯示火流之方向，
   污水池內尚有水，理應不受二次火流影響，所以掉落池內之
   玻璃表面附著物及鋁窗熔痕，則表示第一次火流所造成。
   當玻璃受熱時因急速膨脹而向熱之方向破裂，鋁窗上半部分
   燒熔顯示器窗之上半部之溫度高所以呈現半熔狀態與玻璃碎
   片相同向熱之方向掉落。受熱之來源由東向西，急速且高
   溫，指火流由四維吹向來緯（請調閱現場錄影帶拍攝位置在
   油槽後面），在片頭可發現，當起燃時火焰在四維違建後半
   部，由下往上猛竄，不久則吹向來緯一樓氣窗及二樓，消防
   署火調組所稱，起火處在二樓後半處仍呈黑暗狀態，可見其
   研判有誤，據上理由，本人同意謝主任所指，由東向西，由
   屋外向屋內燃燒，來緯一樓緊鄰四維外牆燃燒痕跡，亦可證
   明火流由來緯屋外向屋內燃燒」。
 3.內政部消防署署長黃季敏九十二年十一月二十一日函覆臺灣
   高等法院九十一年度上訴字第三五七一號書面意見亦同意謝
   松善主任之意見，稱：「污水池內有水，池內可保持並顯示
   出第一次火流所造成燃燒的痕跡及延燒方向性」（見本院卷
   二第八十頁），九十三年四月十六日第二次函覆書面意見復
   稱：「玻璃燃燒溫度緩慢上升，當超過熔點，即呈液態由上
   向下滴落，若溫度瞬間急速升高，則爆裂呈片狀掉落，且『
   大部分掉落朝火源方向掉落』，其原理係因玻璃急速受熱，
   受火面膨脹較大，背火面膨脹較小，急速膨脹造成爆裂而掉
   落，掉落時大部分掉落於受火面，少部分受角度及地心引力
   掉落背火面，污水池中所採物證，顯示該位置急速接受高溫
   而爆裂掉入污水池，雖經十餘小時燃燒，但均受池水之保護
   ，而完整保持初期燃燒之痕跡。」（見臺灣高等法院九十一
   年度上訴字第三五七一號卷二第一八二頁）。
 4.桃園縣政府消防局課長葉桓豐九十二年十一月十四日函覆臺
   灣高等法院九十一年度上訴字第三五七一號所詢問題，而以
   書面意見答覆時，亦同意謝松善主任之意見，稱：「依物理
   現象玻璃受熱、膨脹、破裂後會往受熱之方個掉落，由玻璃
   掉落之分布狀態即可顯示火流燃燒之方向，且其痕跡受水之
   冷郤仍能保持當時之狀態，不受兩次高溫之火流改變初期燃
   燒之痕跡，並且由鋁窗燒熔之狀況，亦可顯示火流燃燒之方
   向。」
 5.鑑定人即中央警察大學消防學系主任陳金蓮於臺灣高等法九
   十一年度上訴字第三五七一號審理時亦詳細供證說明：（掉
   落在污水處理池中的玻璃碎片部分）「來緯一樓水池上方
   之氣窗應無玻璃，僅二樓窗戶才有玻璃。這點在現場勘查時
   非常清楚，現場問外籍勞工及証人都說（一樓）氣窗被布遮
   起來並無窗戶，有玻璃的是二樓窗戶，所以掉落在污水處理
   池中的並不是一樓的玻璃，是二樓氣窗的玻璃。一般火場
   的玻璃毀損有三種型態，破裂、碎裂、熔凝，因溫差破裂的
   情形，會有很尖的角，每一片的形狀不一樣；碎裂是因為到
   了四百度，是溫度慢慢升上來，比較緩慢，雖然也是一塊一
   塊的，不過大小都差不多，也沒有稜角；熔凝是熔解然後再
   凝固。碎裂和破裂所代表的溫差和靠近火點的距離不一樣。
   （本件）從照片中可看出，形狀和稜角不均勻且不規則，
   有多處尖銳稜角的現象，應該是屬於「破裂」現象，破裂的
   主要原因是因為溫度突然之間上升，內外溫差很大，所以是
   比較靠近起火點。玻璃破了掉到水池後沒有受到二次火流
   的影響，掉下去就埋在水裡，所以是比較保持剛開始的受熱
   狀態，是難得少數可以保留初期燃燒現象的證物。從電腦
   上（這張破裂玻璃照片）看，玻璃有紋路的那一面是沒有煙
   煤炭屑的，玻璃裡面是有紋路的，外面是平的。目前是『裡
   面有紋路的玻璃是乾淨的，外面沒有紋路的玻璃是附上煙煤
   炭屑的』，表示火是從外面燒，溫度突然上升膨脹很快，裡
   面還是冷的，所以就破裂掉到水池裡面去。」
 6.另就來緯公司牆壁燒痕部分，鑑定人即中央警察大學消防學
   系主任陳金蓮教授於臺灣高等法院九十一年度上訴字第三五
   七一號審理中復詳為分析供證說明：這物証（來緯牆壁燒痕
   部分）來看，也可以證明四維違建倉庫北側是起火處：從
   原本卷宗內照片來看（參見臺灣高等法院九十一年度上訴字
   第三五七一號卷三第一八０頁以下所附照片二四至三一），
   四維倉庫違建北側這個點，要如何看它是起火處呢？由最低
   的地方，呈一個扇形，專業來講叫Ｖ字型的燒尾形，由最低
   燃燒地點漸漸往上，由嚴重程度來看，顯示違建倉裡面有最
   低燃燒點。這面違建倉庫內側牆壁，都有脫落，也就是最靠
   近地板最低的地方，也就是Ｖ字型的最底端，牆壁是破裂的
   。但這牆壁背面也就是外側是好的，表示Ｖ字型是從牆壁內
   側燒，從內側最低開始燒。來緯牆壁被四維違建的牆壁擋到
   的部份就比較不嚴重，沒有擋到的部份就比較嚴重，這在很
   多照片都可以看出來。簡單由照片表示：四維違建牆壁上面
   有金屬浪板，當時有拉線測量，線的高度就是違建牆的高度
   ，可以在來緯牆壁上以此比對出四維違建牆壁的高度，來緯
   部分在金屬浪板高度以上的牆壁，比較嚴重，變色情形比較
   不一樣，有脫落的情形，金屬浪板以下因為被擋到，所以比
   較沒有煙燻，沒有脫落的情形，這是高度的關係。這也就
   是說，這是在違建內部開始燒，燒穿了屋頂以後，把熱氣流
   往來緯方向送，造成下方背火面的來緯牆壁比較不受影響，
   上方迎火面比較受到影響，呈現來緯方面的牆壁，在違建牆
   壁高度以上就有脫落現象。從這個牆壁發現，這是水平狀
   ，這個水平就是違建牆壁高度，等於是一個大的Ｖ字形。火
   是從違建比較高的西側屋頂燒穿，燒向來緯公司ㄧ樓氣窗，
   並同時向四維公司化工倉庫和來緯的一樓燒，多方向同時延
   燒出去。火往上燒的速度是二十、往旁邊是一，往下是零點
   一，這是因為熱流關係。所以燒到來緯一樓氣窗後，透過南
   側樓梯以二十的速度往二樓燒；因為當天風向是東北向，所
   以會用比一大一點的速度往一樓南側燒。四維因為有存放熱
   率高的物品，所以會竄向來緯，並從各個方向開始燒。由
   天花板可知熱氣流係由外以東向西燒過來，由上往下熔流，
   熱氣流竄入來緯北側一樓氣窗的熔流物，延牆壁滴留下來，
   來緯地處物品並未燃燒，所以留下一個特別的現象，即竟有
   一水平熔流物凝固，表示地面上有東西還沒有燒，熔流物一
   直流，遇到東西被擋住、凝固，後來擋住它的這個東西才被
   燒掉，這就表示熱氣流將水泥熔掉的時候，來緯一樓地上的
   物品尚未燃燒，這是北側氣流。回頭看南側氣流。南側氣流
   除剛才提到的扇狀以外，由照片可知（參見臺灣高等法院九
   十一年度上訴字第三五七一號卷三第一八三頁反面以下所附
   照片三四至四八之樑柱照片，各樑柱上均有標示編號），來
   緯一樓西側牆壁，也就是離四維最遠的內側牆壁及柱子，上
   面比較嚴重，第四號及第五號柱子的最內側牆壁最嚴重，下
   面只有第四號及第五號柱子比較嚴重，第三、第四號比較不
   嚴重，下面甚至是白色的，第五號第六號更白，第六柱子下
   的塑膠桶及木材（第二根柱子）八小時大火都沒有燒。由Ａ
   ５柱子到Ｂ５、Ｃ５、Ｄ５愈外面的比較嚴重。第四根和第
   五根柱子之間的牆壁破了一個洞，其他部分牆壁的牆壁還在
   ，破掉的牆可能是該處熱氣流強到燒熔，燒熔可能性有二，
   一為四維該處可能存放威力強大的化學物品，二為熱氣流進
   來以後到底被牆壁打到回流，而第三根柱子與第四根柱子間
   有打布口，因此所造成之煙囪效應，使此處熱氣流高到不成
   比例。第三根柱子與第四根柱子間還有一個燒穿的點，燒
   到鋼筋都漏出來了，所以氣流是從一樓燒到二樓。如果是如
   消防署所說漏油由打布口漏下來，一樓應該燒，但是一樓此
   處並沒有很嚴重的燃燒。第四根至第五根柱子，往第三、第
   二、第一根柱子方向，面對第四、第五號的橫樑，都有熔解
   現象，但反方向是好的，甚至維持原色，這是熱氣流沒有影
   響到，就是背風面的意思。証明熱氣流是由上往下、在第四
   與第五根柱子中間往扇形方向去發展，所以三號柱子下面木
   材都是好的。第五、六、七、八號柱子上面橫樑，面對五號
   柱子的部分都熔解了，反過來就沒有了，第五跟比較嚴重、
   第六根比較不嚴重，Ｃ７、Ｃ８根更不嚴重，甚至Ｃ六柱子
   附近有吊布的設備，布還吊在那裡，尚未燒毀，Ｃ３、Ｃ２
   、Ｃ１更不嚴重，愈遠離柱子五號愈不嚴重。所以熱氣流由
   東邊由Ｄ４、Ｄ５口進來，衝到最裏面的牆，被擋住了，只
   好往旁邊發展，因為來緯有打布口、及南側樓梯，熱氣流就
   此二處往上燒。防火巷本來是防火用的，被蓋違建本來就
   會喪失阻絕延燒的用途等語（見臺灣高等法院九十一年度上
   訴字第三五七一號卷三九十三年六月四日審判筆錄）。上述
   學者專家鑑定人均一致認同：災後自「污水處理池」內拾獲
   之來偉公司二樓氣窗玻璃碎片，因急速接受高溫爆裂掉入污
   水池，受池水保護，而完整保持初期燃燒之痕跡。就牆面燒
   痕、燒熔鋁窗、玻璃碎片等採證物亦一致研判，係由來緯公
   司屋外向屋內燃燒，受熱之來源為由東向西，核與現場跡證
   相符，並具有學理依據，所為認定，洵屬可採。
 ３再由遺留在現場搶救用之瞄子及水帶位置、射水方向研判：
   當日於火災撲滅後桃園縣政府消防局同步展開物證搜證並照
   相、錄影、於四維公司化工倉庫後側地面上發現現場遺留有
   初期滅火搶救用一點五及二點五英吋瞄子及燒損水帶，均指
   向來緯方向射水，有桃園消防局所攝瞄子及水帶位置現場照
   片可憑，並製有火災原因調查報告書足按。經桃園縣政府消
   防局向四維公司最先目擊起火處及搶救之本國員工白清來、
   陳明福、蔡富源、陳錦榮、菲勞PEEKMA  SUAN等人求證，發
   現遺留在現場的瞄子及燒損水帶是最先發現初期火災時用來
   搶救的瞄子及水帶，且其所稱之射水方向與桃園縣政府消防
   局火災原因調查報告書起火範圍處（起火範圍在來緯公司一
   樓東側中央一端及四四三號四維公司後側化工原料倉庫前端
   處）方向一致（參閱桃園縣政府消防局火災原因調查報告書
   相片第九十四至一○六頁），施多喜教授九十二年九月十三
   日函覆書面意見、桃園縣政府消防局課長葉桓豐函覆意見書
   均持相同見解。又據桃園縣政府消防局課長葉桓豐函覆意見
   書，依火災現場搶救位置佈署情形，認本案起火處並非在來
   緯公司二樓東面一號定型機編號第二至第四根柱子間之機器
   附近，除就相關人證、物證提出說明外，另補充說明謂：經
   丈量消防署火災原因調查報告書起火處的位置與桃園縣政府
   火災鑑定委員會火災原因調查報告書起火處位置相距約四十
   二公尺，形成南轅北轍之情形。消防署火災原因調查報告書
   起火處的位置是在南側，而桃園縣政府火災鑑定委員會火災
   原因調查報告書起火處的位置是在北側。假設起火處為消防
   署火災原因調查報告書所言的是在來緯公司二樓東面一號定
   型機編號第二至第四根柱子間之機器附近，其位置等於就是
   在四維公司化工倉庫南側的前段處，那麼四維公司最初目擊
   搶救之人員及消防救災人員絕對不可能捨近求遠，由四維公
   司化工倉庫南側前段進入後段佈水帶搶救，此一路徑必需冒
   險穿越火線進入，極為不合情理。且此一部署，若火勢擴大
   ，將會阻斷救災人員之退路，以消防人員之專業知識，決不
   致採取如此危險之救災路徑，顯示起火處並非在來緯公司二
   樓東面一號定型機編號第二至第四根柱子間之機器附近。因
   要燒破燃油管火勢一定要非常的大且要經過長時間燃燒才能
   辦得到，那麼四維公司最先目擊起火處及搶救人員菲律賓籍
   勞PEEKMA SUAN 、本國員工「陳明福」、「白清來」所看到
   的起火處應該是在來緯公司二樓東面一號定型機編號第二至
   第四根柱子間之機器附近（即消防署火災原因調查報告書之
   起火處），但事實上郤是相反的，經製作上述人員之初訊筆
   錄及指證是在十號（來緯公司）一樓東側中央一端及四四三
   號四維公司後側化工原料倉庫旁違建倉庫前端處（即桃園縣
   政府火災鑑定委員會所認定之起火範圍處）。相反的如果是
   小火也沒辦法引燃含水量高達百分之七十潮溼之布匹及燒破
   燃油管，很顯然的消防署火災原因調查報告書所指之起火處
   是錯誤的（見桃園縣政府消防局課長葉桓豐函覆意見書）。
   此與相關物證、人證對起火處均集中指向來緯前段部及四維
   化工倉庫後段部，並非消防署火調組所稱之來緯後段部之情
   節相吻合，由遺留在現場搶救用之瞄子及水帶位置、射水方
   向暨火災現場搶救位置佈署情形研判，起火處應係在四維公
   司後側化工原料倉庫旁違建倉庫前端處，並非起自來緯公司
   乙節甚明。
 ４由現場拍攝之錄影帶畫面研判起燃時火焰在四維公司原料倉
   庫旁違建倉庫後段與來緯公司廠房前段之間：
 1.經本院民事庭於九十二年三月十日勘驗播放火災當日，由民
   視與環球記者拍攝之現場錄影帶，結果顯示：民視影帶部
   分，重油槽在偏右位置，重油槽右邊可見到熊熊大火，左邊
   可見到來緯建物的一部份，在重油槽與建物交接處，可見到
   紅光，『大部分的火源大部分是在重油槽的右方』。下個畫
   面是來緯起火的建物，從四維的方向由右拍到左，建物的右
   側可看出已經起火的現象，中間燃燒最為猛烈，火勢最猛烈
   的地方，應該是在『由右邊數過來第二根電線桿的位置，左
   邊看不出有明顯的火光』。環球影帶部分，是直接從四維
   的方向拍攝來緯建物，僅著眼小範圍的起火現象，無法看出
   整棟著火情形，下個畫面是從重油槽的方向搶救，可以看出
   『火光在重油槽的後方，左側及右側的建築物是呈黑暗的狀
   況』，載有勘驗筆錄在卷可稽。（見臺灣高等法院九十一年
   度上訴字第三五七一號卷二第四十四頁）
 2.內政部消防署署長黃季敏九十三年四月十六日函覆臺灣高等
   法院九十一年度上訴字第三五七一號所詢問題之書面意見亦
   稱：「依據現場初期佈水線搶救燃燒狀況照片明顯了解，兩
   戶屋內均未燃燒，係兩戶間之防火巷位置火勢猛烈」、「本
   案留存物證顯示該位置係受急速高溫，如火源在屋內，應呈
   現照片八之狀況，如在屋外應呈現照片九（見同卷第一八九
   頁）之狀況，但錄影帶及翻拍之照片七顯示屋內在初期均呈
   黑暗狀態，顯見係由來緯之屋外向屋內延燒，來緯及四維間
   之違建倉庫位置，為初期起火燃燒之位置」。
 3.施多喜教授於九十二年九月十一日函覆臺灣高等法院九十一
   年度上訴字第三五七一號所詢問題之意見書亦載：「火災發
   生初期有自四維工場內重油槽旁所拍之錄影帶，內容顯示起
   燃時火焰在四維原料倉庫旁違建倉庫後段與來緯廠房前段之
   間（並非消防署火調組所稱來緯後段），當時來緯廠房二樓
   窗內仍呈黑暗狀態。之後出現火焰增高，煙量增多，火與煙
   均吹向來緯廠房之一、二樓」。
 4.桃園縣政府消防局課長葉桓豐針對桃園縣消防局八十八年二
   月三日火災原因調查報告函覆意見書載：召開本縣火災鑑定
   委員會會議時，播放由記者提供初期火災現場燃燒時所拍攝
   之錄影帶，經查看錄影帶發現起火處與本局火災原因調查報
   告書所調查起火範圍處一致，亦發現支援單位大湳消防小隊
   隊員邱瑞義當時其搶救位置是在四維公司化工倉庫左側旁重
   油槽前。經詢問指證起火處亦是本局火災原因調查報告書起
   火範圍處，且由錄影帶研判當時邱瑞義左前方來緯公司二樓
   （即消防署火災原因調查報告書所稱之起火處）並未有燃燒
   現象等語，是由現場拍攝之錄影帶畫面研判，起燃時火焰在
   四維公司原料倉庫旁違建倉庫後段與來緯公司廠房前段之間
   ，並非消防署火調組所稱來緯後段，當時火焰已燒到化工倉
   庫三分之一處，而來緯廠房二樓窗內仍呈黑暗狀態，火焰係
   由來緯公司之屋外向屋內延燒，來緯公司及四維公司間之違
   建倉庫位置，為初期起火燃燒之位置，洵可認定。
 ５起火處為「四維公司違建倉庫北側」：
 1.桃園火災鑑定委員會結論及鑑定人之研判論據：
 本案桃園火災鑑定委員會結論認定「起火範圍在來緯一樓東
   側中央一端及四維公司後側化工原料倉庫旁違建倉庫前端處
   」，此項鑑定結論之依據所在，據施多喜教授九十二年九月
   十三日函覆本院意見書載：「來緯公司面向四維違建之牆壁
   向外爆裂，鋁製窗框、鋼筋向外彎曲，玻璃碎片大部分散落
   在廢水處理池中（表示火勢由外向內），其他如鐵製樓梯受
   熱變色、彎曲，外牆呈現大Ｖ字（扇形）燒痕（參見臺灣高
   等法院九十一年度上訴字第三五七一號卷一第二七四頁以下
   所附照片一至七），由此等跡象研判四維原料倉庫後段與來
   緯一樓東側中央之間，則四維公司違建倉庫後段與來緯公司
   廢水處理池為勘驗重點。
   來緯污水處理池上面一半以鐵板覆蓋，抽水馬達與配管外無
   置放可燃物（同卷照片八），池中有玻璃碎片（同卷照片九
   ），經採取污水以氣相層質譜儀分析時証明無可燃性溶劑之
   存在。
   對四維違建倉庫而言，倉庫前段部已嚴重燒毀，水泥地板裂
   開，鐵架受熱變色，磚牆有灼熱後之痕跡（同卷照片十、十
   一、十二）」
   ，對於依災後現場四維違建倉庫內之水溝蓋所挖掘掉落物『
   掉落順序』，研判係四維違建倉庫內先行起火燃燒，再延燒
   到化工倉庫，專案勘查小組第二次會議八十九年五月十八日
   會議所記錄謝松善主任之意見與理論依據：「於四維化工倉
   庫與違建倉庫之隔牆，於違建倉庫內之水溝蓋挖掘時發現其
   掉落物最底層為碎裂玻璃，其上分別為石棉瓦、碎裂玻璃、
   石棉瓦、燒熔鋁框，碳化物。由此痕跡可顯示若違建倉庫之
   屋頂於火災初期未燒穿，則玻璃應掉落於石棉瓦屋頂上（不
   論為射破或燒落），二次火流後則不應掉落於最底層。本痕
   跡顯示玻璃掉落前其屋頂已燒破，玻璃才能掉落於最底層，
   且可顯示該位置於火災初期受瞬間高熱，燃燒方向係由違建
   倉庫屋內先燃燒。專案小組於放置ＰＥ粒空袋之鐵架挖掘清
   理時，發現物品次序為碎片玻璃、（黏附於）燒熔滴落之Ｐ
   Ｅ袋、水溝蓋鐵板。碎裂玻璃表面光滑（如照片二十七），
   該痕跡說明ＰＥ粒空袋經燒熔後屋頂亦燒穿後玻璃再掉落且
   黏附其上，且ＰＥ粒空袋亦大部分燒失不再熔落，而玻璃上
   方才能保持表面光滑，表示違建倉庫內部於火災初期即有燃
   燒現象，於前段所述碎裂玻璃掉於水溝蓋之最底層，均可說
   明違建倉庫與化工倉庫之隔間牆燃燒方向為由西向東（違建
   倉庫往化工倉庫方向），且係違建倉庫屋內先起火燃燒，再
   延燒到化工倉庫。」
 桃園縣政府消防局課長葉桓豐、消防署署長黃季敏之書面意
   見，亦均同意謝松善主任之意見，消防署署長黃季敏並補充
   稱：「調閱火災初期（消防人員正佈水線）錄影帶上，可明
   顯說明該時間、該位置燃燒狀況，與謝員所述相符。」（見
   臺灣高等法院九十一年度上訴字第三五一七號卷二第八十頁
   ）施多喜教授書面意見亦同意該意見：「(1)破裂而掉落在最
   底層，其次為石棉瓦，化工倉庫鄰接與違建倉庫之圍牆也有
   玻璃窗，但以垂直方式存在，因此破裂時間較遲，故自底層
   為玻璃、石棉瓦、玻璃、石棉瓦之次序。(2)違建倉庫與化工
   倉庫之間隔牆燃燒方向本人認為違建倉庫一旦起燃，屋頂未
   燒破前，火焰在屋內應平均分布延燒至化工倉庫為事實，但
   不至於有明顯之燃燒方向」。
 鑑定人陳金蓮於臺灣高等法院九十一年度上訴字第三五七一
   號審理中復證稱：「除同意謝松善主任「違建倉庫屋內先起
   火燃燒，再延燒到化工倉庫」之意見外，並補充說明：東西
   掉落次序可協助研判燃燒的先後。玻璃碎片表面光滑且掉落
   於PE袋熔流物中，顯示掉落時，石綿瓦屋頂已經燒穿掉落且
   PE袋已經熔解成流體狀，故研判四維違建倉庫先行起火燃燒
   。關於這個案子，（在四維公司違建倉庫採證的情形）玻璃
   碎片表面是光滑的，代表玻璃掉下來時未被燒毀，那麼它掉
   落在PE袋的熔流物中，也就是說PE袋已經受熱燃燒變成流體
   狀，然後玻璃才鑲進去的，這個意思就是玻璃掉下來時這個
   （PE袋）已經先燒了，而且已經燒到熔解了，所以研判違建
   倉庫是先起火燃燒，燒穿了這個屋頂。」（見臺灣高等法院
   九十一年度上訴字第三五七一號卷三九十三年六月四日審判
   筆錄），足見本案桃園火災鑑定委員會結論認定「起火範圍
   在來緯一樓東側中央一端及四維公司後側化工原料倉庫旁違
   建倉庫前端處」，即四維公司違建倉庫屋內先起火燃燒，再
   延燒到化工倉庫，波及來緯公司廠房，核與事實相符。
 ６綜上所述，本件火災起火點係在四維公司桃園廠違建倉庫北
   側乙節，應堪以認定。
 (五)而被告再三辯稱：本件起火點非在四維公司，其理由無非係
   ：1.內政部消防署火災原因調查報告已明確認定本件起火點
   係在來緯公司；2.依現場錄影帶翻拍照片所示，來緯公司係
   於凌晨三點即斷電（以有無燈光判斷），而四維公司係於凌
   晨三點十四分始斷電；3.另依消防人員陳述至現場搶救之情
   形，桃園縣消防局大林小隊係於當日凌晨三時十七分進入化
   工倉庫搶救，倘當時違建倉庫即已起火，依照證人劉維義所
   為之火流測試報告，搶救人員根本不可能進入化工倉庫搶救
   ；4.至前揭證人所述，認定來緯公司二樓火勢係由外往內延
   燒，然此亦不能排除，起火點係在來緯公司一樓，火勢自來
   緯一樓窗戶竄出後再延燒至二樓之可能，此亦符前揭證人所
   述來緯二樓公司之火勢係由外向內延燒之說法。本院說明如
   下：
 １就被告所指稱火勢有可能是從來緯公司一樓窗戶延燒至二樓
   窗戶後再延燒入內乙節，雖證人即財團法人工業技術研究院
   能源及環境研究所副研究員劉維義於本院審理時，確有證稱
   ：火勢有可能從來緯公司一樓窗戶延燒到二樓等語，然其亦
   表示火勢亦有可能是從四維公司延燒到來緯公司等語，蓋火
   災發生後單憑推測想像結論或有數種，然必該推論與現場跡
   證且與學理均相吻合，始可做為法院判斷之準據，是自難僅
   憑被告、辯護人之推測復逕採證人劉維義所提出七種火災模
   擬分析結論之其中一種，即認本件火災係自來緯公司一樓窗
   戶延燒至二樓。且證人黃季敏於本院審理時對此點亦明確證
   稱：在四維搭建的違建倉庫靠近來緯的一邊，來緯有加蓋污
   水處理槽，在污水處理槽裡面發現的物證，是來緯四維燃燒
   後的落物，掉落在污水槽裡面，是最直接的物證，因為是燃
   燒初期就存在的物證，一個是玻璃，另一個是鋁框，就玻璃
   而言，玻璃在初期任何火災有煙粒子附著在玻璃上，假如溫
   度慢慢上升，會將煙粒子燒掉，並造成玻璃燒熔的狀況，如
   果溫度是急速上昇，煙粒子仍然會附著在玻璃上，玻璃會裂
   開，並掉落在下方的位置，因為剛好玻璃掉在污水裡面，有
   水的保護，物證會繼續存在，而照鋁框上所留的鎖，可以判
   斷正反面，鋁框因為有一個厚度，如果火從鋁框的正面過來
   ，鋁框會從正面熔化斜下，如果是從背面而來，鋁框會從背
   面熔化斜下，而被告及辯護人所提的前揭質疑，因為如果是
   從來緯公司一樓起火，窗戶玻璃、鋁窗都會呈現上開情形，
   但本件證物均未顯示上開情狀，故火不是從室內開始燒，被
   告及其選任辯護人所提火自來緯樓下開始燃燒，並捲燒到二
   樓是不可能的等語明確。
 ２另就被告及選任辯護人質疑依據留於四維公司桃園廠化工倉
   庫之水帶瞄準、射水方向，應係指向來緯公司乙節，證人黃
   季敏於本院審理時亦再次補充證稱：當時消防人員在四維公
   司的原料倉庫（即化工倉庫）內，因為倉庫上有堆放其他原
   料，人過不去，只好對有火的方向射火，水因此射破玻璃窗
   ，火的位置就在防火巷內，如果火的位置是在來緯的廠房內
   ，消防人員就會將水帶拉到防火巷去，因為廠房的水泥牆壁
   很厚，當時水射的方向就是主廠房的外頭，兩邊（即四維公
   司及來緯公司）廠房的中間等語明確。
 ３再就被告聲請傳喚之證人劉維義所為供述部分，證人劉維義
   於本院審理時提出火災現場電腦模擬分析報告一份，並分折
   七種可能發生在本案之火災現場之情狀，並證稱倘依消防隊
   的報告，是在三時十四分接到火災報案電話，三時十七分到
   現場進入化工倉庫，三時三十分才撤離現場，又依據來緯公
   司員工的陳述，在二時十分至二時半即已發現火災，如果起
   火點是在違建倉庫，則最快應在一百八十秒時，化工倉庫即
   會濃煙密佈故消防隊員於抵達時即會清楚而明確的感受濃煙
   及火光等語明確，被告及選任辯護人並據證人劉維義之證詞
   而辯稱：倘確為四維公司桃園廠違建倉庫起火，則消防人員
   根本不可能進入化工倉庫內救火等語，惟訊之證人劉維義於
   本院審理時已明確證稱：本件其所分析之七種火災現場電腦
   模擬分析報告，全係依造四維公司所提供之資料來判斷之，
   當時所假設之情形為違建倉庫的屋頂是石綿瓦、靠化工倉庫
   的一側是石綿板，靠圍牆的一側並沒有牆壁，是直接搭在圍
   牆上，至於化工倉庫與違建倉庫中間的通道已有考慮，是以
   打開的狀態來模擬等語明確，是依證人劉維義前開證述可知
   ，其並未參與本件案發後之採證，所為之模擬及分析等，全
   係來自於四維公司所提供之現場資料，倘所提供之資料有變
   更，則所為之模擬分析會變更等語，就四維公司違建倉庫與
   化工倉庫及與圍牆相鄰一側之材質究為何，已因火災之故全
   然不存在，是材質是否如何四維公司所提供予證人劉維義實
   有疑義，而該等材質亦明顯影響證人劉維義所為之溫度、濃
   煙與否之判斷，再者，就四維公司違建倉庫與化工倉庫之間
   ，確設有二處通道，此有四維公司現場圖為憑，然該二通道
   於火災期間是否確開啟乙節，證人洪峻元、曹金明及邱奎景
   即本案首至現場之消防隊員於八十八年五月二十六日偵訊時
   均表示其等有進入四維公司違建倉庫最裡端等語明確，然由
   其等所遺留於現場之射水帶、錨子等觀之，擺放位置均係在
   化工倉庫處，已如前述，惟倘如被告所述，化工倉庫與違建
   倉庫間之通道均有開啟，消防人員所稱之最裡處應係違建倉
   庫內，該處又係距離四維公司員工指述來緯公司起火最近處
   ，由該處救火理應最符常理，消防隊員豈可能棄此不為，不
   逕自進入違建倉庫內，反而停滯於化工倉庫內採取以水柱仰
   角射破玻璃之方式救火？此足徵化工倉庫與違建倉庫間之通
   道斯時係關閉致未為消防隊員所發現，況四維公司之員工就
   四維公司有於防火間隔內搭建違建倉庫乙節，亦毫無所悉，
   已如前述，此亦足佐證於案發之際，違建倉庫與化工倉庫間
   之通道並非呈開啟之狀態。綜上所述，本件證人劉維義所為
   之證言係設立於違建倉庫的屋頂是石綿瓦、靠化工倉庫的一
   側是石綿板，靠圍牆的一側並沒有牆壁，是直接搭在圍牆上
   ，至於化工倉庫與違建倉庫中間的通道已有考慮，是以打開
   的狀態等以為模擬，其所設立的條件既與案發現場所存之狀
   況不符，則其所為之證言自難採為本案之證據。
 ４再就被告及選任辯護人再三質疑，倘四維公司違建倉庫為起
   火點，何以相同地點即火災現場標示第三、四區處，直立於
   來緯公司氣窗之排水管是呈焦黑色，然相對的四維違建倉庫
   鐵架形狀完整且顏色是黃銹色，且依據前揭證人施多喜、黃
   季敏及陳金蓮等所推論四維公司起火處所的牆壁係完整乾淨
   ，然遠離火源處卻係呈現燒焦乙節，證人黃季敏於本院審理
   時，對辯護人此點詢問證稱：「（問：黃褐色的鐵管是燒的
   比較嚴重，還是焦黑的鐵管燒的比較嚴重?）答：鐵管褐色是
   生銹的鐵鏽，鐵質的東西有二，有油漆，有不銹鋼管，要看
   生鐵、熟鐵，要看燃燒後的時來看，要看現場的的二個同樣
   的材質才能做比較，不同的物質無法做比對，我們只能判斷
   整體延燒路徑絕不是從一小點決定一切，如果有例外的狀況
   要問鑑定人員，沒有辦法單憑照片判斷」等語，明確指出被
   告及其選任辯護人一再欲以照片所示鐵管顏色之不同，質以
   前揭證人證詞之正確性，有其盲點存在，自難採信。再者，
   就被告指述四維公司與來緯公司之牆壁，經火災後顏色深淺
   有異一點說明如下：燒得最嚴重的地方不一定是起火點，只
   能當參考，Ｖ字型火流燃燒現象亦同：按火災現場造成燒得
   最嚴重之情形有下列之情形：1.火災現場可燃物堆積最多之
   處。2.量雖然不多，但發熱量比周圍物質高出甚多。3.長時
   間未射到水之處（即滅火死角）。假設燒得嚴重之處確定為
   起火點，此時起火點就是燒得最嚴重的地方，假定燒得最嚴
   重之處在火流徑路中之一小段，則應屬於由起火點延燒過來
   之火流所波及，理當不能認為起火點，所以起火點研判錯誤
   時，後續之研判則毫無意義。至於Ｖ字型火流燃燒現象，離
   牆壁愈遠，Ｖ字型之痕跡愈不明顯，Ｖ字型之形成在初期火
   災時呈小倒扇形或菱形，火災中期則為大扇子形，末期常變
   為類似Ｔ字型，此部分亦與燒得最嚴重之處意義相同，應由
   火流之源頭開始證明Ｖ字型之痕跡是因或是果。惟起火點研
   判需有深厚之專業知識及經驗，否則易造成經驗不足，或初
   學者最易誤判之原因（見鑑定人施多喜教授九十二年九月十
   一日函覆臺灣高等法院之意見書）。鑑定人即中央警察大學
   消防學系主任陳金蓮教授於臺灣高等法院九十一年度上訴字
   第三五七一號審理中亦證述：來緯公司一樓氣窗有熱氣流進
   來，等一下我會說明，熱氣流進來滴下來，這都是從上往下
   燒的現象，我們可以看到都是扇形的，角落的位置沒有燒，
   上面就有燒，每一格都是扇形，這是熱氣流由氣窗外向內燒
   的結果，此與鑑定人施多喜教授所認本件就燃燒痕跡及滅火
   過程觀之：（來緯）二樓內部之柱、樑、牆表面之水泥呈現
   如蠟燭般之熔化狀態，此現象係燃燒時間久且維持在高溫下
   始有可能，其原因為當時火災面積廣大，四維公司倉庫亦在
   燃燒，周圍溫度過高，消防人員無法在近距離滅火，只能以
   遠距離射水包圍火場，防止波及其他工場為主要工作，當時
   二樓成為滅火之死角，以致燒完為止。此為來緯二樓，為何
   燃燒嚴重之原因，然並非表示來緯二樓為起火點，有鑑定人
   施多喜教授九十二年九月十一日函覆臺灣高等法院意見書在
   卷。所述有其學理或鑑定實務之依據，應屬可採。
 ５末就本院認定內政部消防署火災原因調查報告結果不予採納
   之理由：
 1.內政部消防署火災報告書以臆測方式研判，欠缺佐證：
 內政部消防署火災報告書最受質疑之處在於：a.無相關物證
   及痕跡之佐證下，即認定起火之位置。b.認點燃布匹由機頭
   附近開始燃燒，而何物帶著火點燃布匹？報告書中卻無任何
   答案，c.打布機上來未進入定型機前布匹之水分高達７０％
   ，如此高含水量之布如何點燃？未說明其論據何在，d.報告
   書所載未停機之狀態下繼續進入之布匹在「此中」燃燒，「
   此中」所指何處，未明。e.該報告書認燒破燃油管，熱煤油
   外洩至二號定型機機頭處點燃附近之布匹云云。惟燒破燃油
   管或熱煤油管，假設兩者都有，誰先？誰後？如何燒破？不
   宜以臆測論斷。按該廠使用之熱煤油管厚度為∮2"3.9t，∮
   4"為6t布匹被點燃時，產生之火焰不可能成為如乙炔焰之集
   中為一小火焰，針對一小範圍加熱，否則一團布之火能燒破
   熱煤油管之論述，應認為推測。f.報告書認點燃之煤油流向
   各處，並順著打布口流下至一樓之展布機附近而造成擴大延
   燒，並使該處附近呈現以展布機為中心之立體Ｖ字型火流之
   燃燒現象云云。惟為何一定流向打布口而不流向樓梯或氣窗
   方向？打布口在燃燒過中成為空氣供應最佳之路徑，有如煙
   囪效果，以致附近燃燒溫度昇高是為火災學上常有之現象，
   而不能認為一定是火流之方向。g.報告書載前述一號定型機
   內，火勢隨燒斷之布匹在機器內部順著定型機轉動之方向至
   機尾置放於鐵籃中之成品云云。惟水分高達百分之七十布匹
   有何方法才能點燃？因水分含量高所以需在定型機內乾燥。
   因此在機頭附近有帶火之布匹應不可能存在。接近機尾時水
   分減少，設有著火，在出口易被滾筒壓熄，而無法點燃鐵籃
   中之布匹。報告書文中有「燒斷之布匹在機器內，順著定型
   機轉動之方向」之描述，既已燒斷，後續之布匹則無法進入
   定型機，定型機內之布匹燃燒論點極不合理。h.報告書認火
   勢在短時間內由於熱煤油之擴散造成火勢之迅速成長擴大云
   云。惟熱煤油爐由力根實業公司設計及安裝試車，該公司提
   供之資料顯示「熱煤爐出油與回油壓力由一壓差錶控制，漏
   油時壓差錶會自動關閉燃燒機，鍋爐溫度自動下降，定型機
   溫度隨之下降」。可見漏油時熱煤油不再受加熱，漏出之時
   溫度依操作實況則在二百℃左右，後續之油在空氣中溫度下
   降後，粘度增加，流動性變低，擴散速度趨緩，縱然先漏出
   之油被點燃，以粘度、流動性及方向而言，全面延燒需一段
   長時間，現場工作人員豈能無反應？從以上問題可知，消防
   署火調組所提內容均以理想化（想當然耳）方式推論，以果
   為因，欠缺佐證，以臆測方式研判，自難採信。施多喜教授
   於九十二年九月十一日函覆臺灣高等法院九十一年度上訴字
   第三五七一號時所提之意見書，亦同此看法，明白表示不同
   意其內容，其大意為：針對以上問題伊認為消防署火調組所
   提內容均以理想化方式推論，則所看到的以果為因，所以伊
   不同意其內容等語明確。
 內政部消防署火災報告書在無任何跡證佐證下認起火處「應
   位於」：其中「應位於」三字並未指出「據何理由認為」，
   無具體之架構下，應位於屬於主觀意識下之果非因，另同報
   告書所載「第二至第四根柱子間」一句，該位置等於二樓？
   包括在內第二至第三根柱子間之一半在內，所指位置是否有
   誤？又報告書載「據研判」由此處起火後點燃布匹由機頭附
   近開始燃燒，在未停機之狀態下，後續進入之布匹在此集中
   燃燒云云。所謂「據研判」此三字與「應位於」寫法雷同，
   該報告不依據有何跡象？有何證物？有何火種：：當作研判
   之基礎，而依次推論後續之經過，顯有未妥。又內政部消防
   署火災報告書指出：由於火災現場熱煤油外洩（災前或災後
   ）造成定型機受燒毀碎裂為嚴重，進一步明確指出起火原因
   有事實之困難，僅提供以下定型機可能致災之原因以為參考
   ：：」云云，此內容已承認無法證明起火原因，是故以推論
   方式當作可能起火之原因，如１各項均屬於在此條件下可能
   會起燃之表述，此等寫法與參考書中對一般危險物品危險性
   之敘述相同，在這種條件下會如何將會有危險性... 等，並
   不能證明起火之直接原因。其次報告書所載：a.若於災前拆
   除馬達。b.一旦熱煤油發生洩漏，若遇絕緣破損之電線：：
   短路火花引燃。c.一旦熱煤油洩漏與火源接觸：：d.定型機
   內殘留之棉絮起燃：：e.靜電裝置失效：：等項均屬於假設
   性，熱煤油洩漏時，量不至於太多，洩漏附近需碰巧有絕緣
   破裂之電線，縱然能起燃火災範圍應該不大，工作人員容易
   處理。假設熱煤油管斷裂，輸油系統由壓差錶控制鍋爐及定
   型機之降溫、停機程序，尚不至於熱煤油迅速擴散。消防署
   火調組未先證明熱煤油之洩漏是災前或災後，即以熱煤油當
   作此件火災之起因，其論斷難以令人信服。施多喜教授九十
   二年九月十一日函覆本院意見書即本此見解，桃園縣政府消
   防局課長葉桓豐函覆意見書亦認：火災原因調查的重點在於
   起火處的研判是否正確，因起火處如果研判錯誤則起火戶及
   起火原因就會被誤導。本案消防署火災原因調查報告書研判
   之起火處經多次調查證明該處起火之可能性幾乎沒有，故據
   此揣測原因並非正確之程序。例如四維公司存有大量易燃物
   品若要揣測起火原因比起來緯公司定型機之致災原因更多。
   那麼消防署為何不分析四維公司之起火原因而逕自分析來緯
   公司之起火原因。又如電線雖有短路、漏電過載引起火災之
   可能，但調查人員並不能據此揣測有電線的地方就是起火處
   。故對於研判錯誤之起火處所揣測之起火原因並不能作為論
   斷之依據。
 2.斷電先後並不足資為研判火災起火戶（處）之依據：內政部
   消防署火災報告書以斷電先後，資為研判係來偉公司先行起
   火，為起火戶，洵非正確。內政部消防署火災原因調查報告
   ：「來緯公司應於三點前斷電（按：此部份係參酌目擊證人
   致福公司警衛陳國輝之敘述研判），而四維公司循環與來緯
   公司相鄰之所牆敷設之錄影監視器配線卻於三點十四分時斷
   線」，據此資為判斷起火戶為來偉公司論據之一。惟查：專
   案勘查小組八十九年四月十七日會議所記錄台北市消防局蕭
   肇寶科長之意見與理論依據：「僅以廠房是否斷電是不足以
   研判起火戶的正確性，因四維倉庫位置係於該廠區之最後側
   ，其路燈電迴路應與倉庫電迴路分離，且不易受火災影響，
   故其斷電在後，應屬正常。」，嗣於八十九年六月二十日會
   議中蕭肇寶科長復表示：「致福警衛所敘述斷電問題，來緯
   公司有可能，但四維公司廠區這麼大，不太可能一下子全部
   斷電，如此設計線路必定影響全部生產線，不合邏輯。」；
   施多喜教授書面意見亦稱：「斷電與否對起火戶不一定有絕
   對關係，小火災較易研判有無直接關係，但此件火災範圍廣
   大，燃燒迅速，以何者先斷電，則屬起火戶，如此論斷有失
   公平並缺少理論根據」（見臺灣高等法院九十一年度上訴字
   第三五一七號卷二第六十六頁）；內政部消防署署長黃季敏
   ，及桃園縣政府消防局課長葉桓豐函覆臺灣高等法院之書面
   意見，亦均同意蕭肇寶科長之意見。鑑定人陳金蓮於臺灣高
   等法院審理中供證：除同意蕭肇寶科長之意見外，並補充說
   明：「來緯之總開關位於水池北側外牆與研判之起火處相當
   接近【按：此起火處係指四維違建倉庫北側】，其在火災初
   期斷電正可說明起火處之研判應具可靠性。四維監視器配線
   在二樓牆內，火勢需先燒穿違建屋頂（西側出火）再向東側
   燒穿三公尺遠上方二樓牆壁（或透過三公尺遠之排風機口）
   ，才可能燒斷配線或造成配線短路，故理應較慢斷訊」（見
   臺灣高等法院九十三年六月四日審判筆錄）。可見斷電先後
   並不足資為研判火災起火戶（處）之依據，內政部消防署火
   災報告書以斷電先後，資為研判係來偉公司先行起火，為起
   火戶，洵非正確。
 3.消防署火災調查報告書與科學原理不合之處：
 內政部消防署火災原因調查報告書研判由位於來緯公司二樓
   東面一號定型機編號第二至第四根柱子間之機器處附近起火
   後點燃布匹由機頭附近開始燃燒，在未停機之狀態下後續進
   入之布匹在此集中燃燒，燒破熱煤油管，熱煤油管外洩至二
   號定型機機頭處附近之布匹，且受點燃之熱煤油流向各處並
   順著打布口留下至一樓之展布機處附近而造成擴大延燒並使
   該處附近呈現以展布機為中心之立體Ｖ字形火流之燃燒現象
   ；而前述一號定型機內火勢隨燒斷之布匹在機器內部順著定
   型機轉動的方向燃燒到機尾置放於鐵籃內之成品。火勢在短
   時間內由於熱煤油之擴散造成火勢之迅速成長擴大云云，惟
   查要在定型機機頭點燃溼布已很困難，更遑論燒破熱煤油管
   ，據施多喜教授九十二年九月十一日函覆臺灣高等法院意見
   書載：「對來緯一樓及二樓原配置而言，一樓存放大量胚布
   成品，二樓左側及中央原存放胚布，右側靠四維窗戶有一號
   及二號定型機。一樓及二樓已嚴重燒毀，地上約有二十至三
   十公分高之碳化渣，水泥樑柱、牆壁表面均呈蠟燭般熔解狀
   ，定型機及所有鐵製器材均呈長時間被高溫加熱後之棕黃色
   ，依水泥之熔化特性可知當時之溫度應在1200℃以上。此種
   超高溫之燃燒特性依火災學與消防化學之基礎理論須有下列
   條件：(1)儲存有大量高發熱量之可燃物。說明：來緯公司之
   一、二樓儲存大量胚布成品，屬於高分子化合物纖維，燃燒
   時有高發熱量。(2)此物需經過一段時間全面性加熱。說明：
   胚布之儲存方式係以機械式捲捆後緊疊放在鐵架內，疊放大
   量胚布在龐大空間之條件下能使全面性燃燒，則需持續性之
   高能源以全面性加熱至熱分解並釋出可燃性瓦斯始可，經查
   一、二樓並無此條件存在。(3)被加熱物經熱裂解釋出易燃性
   瓦斯並進入燃燒範圍內。說明：既無持續性之高能源自無可
   燃性瓦斯產生，因此來緯公司一、二樓之燃燒原因理應詳查
   。(4)有火源才能燃燒。說明：一般布料纖維再常態下無自然
   發火之可能，胚布本身以尼龍６為多，其引火溫度四百二十
   一℃，發火溫度為四百二十四℃，設有明火欲將捲捆布料點
   燃以常理判斷實有困難。且被點燃時冒出大量煙，至全面性
   燃燒所需時間長，應早被工作人員發現才符合常理。此場火
   災在缺少上開所列條件下迅速燃燒，則不排除有龐大高溫之
   火源由外向內引起之可能。」（見臺灣高等法院九十一年度
   上訴字第三五七一號卷一所附施多喜教授九十二年九月十一
   日函覆意見書），桃園縣政府消防局課長葉桓豐函覆意見書
   亦謂：內政部消防署火災原因調查報告書並未說明什麼東西
   起火、火源從何來，為何起燃，且經查由機頭進入之布匹是
   潮濕的，含水量高達百分之七十絕對不會起燃要如何點燃未
   說明，再假設布匹在機頭處會起燃，定型機也會自動停止運
   轉絕對不會有後續進入之布匹在此集中燃燒。消防署署長黃
   季敏九十二年七月二十二日書面意見（見臺灣高等法院九十
   一年度上訴字第三五七一號卷一第一四六頁至一五九頁）更
   明確指出：不同意內政部消防署火災原因調查報告書所認定
   ，起火處應位於來緯公司二樓東面一號定型機編號第二至第
   四根柱子間之機器處附近。理由為：「經現場勘查了解定型
   機之構造後，該起火點內薄薄一層溼布，如何能燒破在其下
   方的熱煤油鐵管，燒斷之布匹（溼布）延燒到機尾擴大延燒
   ，若對燃燒理論有所認識，斷不會作出如此不合邏輯，毫無
   依據之結論。法官、檢察官若能親自到現場找一部定型機，
   看一看就能了解，或乾脆找一台定型機，點燃布匹試一試，
   要在機頭點燃溼布大概都很困難，更遑論燒破熱煤油管」等
   語（見回函第七頁），由是可見內政部消防署火災原因調查
   報告上開研判顯有違誤。
 內政部消防署火災原因調查報告書所稱：「由於火災現場熱
   煤油外洩造成定型機受燒毀碎裂極為嚴重，進一步明確指出
   起火原因有事實上之困難，可能原因為：定型機抽風降溫之
   馬達若於災前遭拆除後，則可能因散熱效率降低致機器內部
   溫度增高，引燃蓄積其內之棉絮，造成擴大延燒」云云，消
   防署署長黃季敏九十二年七月二十二日書面意見指出：不同
   意該見解，理由為：「經現場實地勘查後了解定型機之構造
   及原理，及依現場燃燒狀況可判定該位置定型機係受二次火
   流之燃燒結果：該馬達係為均衡內部熱煤油管散熱片溫度而
   設計，多一個馬達，少一個馬達，於封閉定型機內部影響不
   大，且其溫度不可能高於熱煤油鍋爐出口溫度（二百二十℃
   ），定型機內部溫度不可能因馬達停止，拆除而增高超過二
   百二十℃，棉絮燃點至少要二百五十℃，其可能性理論錯誤
   」（見回函第八頁），有該書面意見可據（見臺灣高等法院
   九十一年度上訴字第三五七一號卷一第一四六頁至一五九頁
   ），所持理由，與施多喜教授九十二年九月十一日函覆本院
   意見書所提理論依據相符，內政部消防署火災原因調查報告
   書上開認定自無可採。又內政部消防署火災原因調查報告書
   所稱：「由於火災現場熱煤油外洩造成定型機受燒毀碎裂極
   為嚴重，進一步明確指出起火原因有事實之困難，可能原因
   為來緯公司所使用之熱煤鍋爐同型機其熱煤油出口溫度約二
   百二十℃，定型機烘箱之熱風溫度約一百七十℃，在此高溫
   操作下，一旦熱煤油洩漏易因火源接觸或局部過熱等因素使
   熱煤油達著火點而起火燃燒」、「由於火災現場熱煤油外洩
   造成定型機受燒毀碎裂極為嚴重，進一步明確指出起火原因
   有事實之困難，可能原因為定型機烘箱內殘留棉絮若未定期
   清理，造成棉屑累積，將因定型機烘箱之熱風高溫而造成蓄
   熱起燃之可能」云云，惟出口溫度二百二十℃，任何一點均
   不可能高於二百二十℃。」（見消防署署長黃季敏九十二年
   七月二十二日回函臺灣高等法院書面意見第八頁）、「定型
   機烘箱熱風一百七十度，蓄熱亦不可能高於此溫度。」（見
   消防署署長黃季敏上開書面意見回函第八頁），內政部消防
   署火災原因調查報告所持上開論點，均無實據。
 內政部消防署火災原因調查報告書所稱：「由於火災現場熱
   煤油外洩造成定型機受燒毀碎裂極為嚴重，進一步明確指出
   起火原因有事實之困難，可能原因為熱煤油是碳氫化合物，
   存在著燃燒、氧化及熱分解之缺點，所以熱煤系統安全設計
   最基本原則就是必須防止熱煤油洩漏、隔離空氣及保持一定
   流速，洩漏於管外的熱煤油與空氣接觸，在閃火點（二百十
   二℃）之上若遇有火源則有著火之危險，故在管路連接口、
   凸緣接頭等有任何洩漏未予以換修即有致災之危險性（染整
   工業製造程序需使用二百℃左右之高溫），雖然一般稱其使
   用溫度在一百八十℃左右，但亦有可能因長時間使用（由於
   熱煤鍋爐在每天二十四小時連續運轉，一百八十℃溫度下操
   作，每天約有百分之零點三左右之熱煤油被分解，若未定期
   添加熱煤油或換油）造成管內積碳，造成熱煤油循環不足，
   產生之熱量不足，以至提高熱煤爐之熱煤出口溫度，此時一
   旦熱煤油發生洩漏，若遇絕緣破損之電線或因熱煤油高溫致
   使電線絕緣損壞，所產生的短路火花足以引燃致災」云云，
   惟熱煤油管洩漏或電線短路應以洩漏點，短路痕為實證，上
   開內政部消防署火災原因調查報告僅以推論加以印證，不符
   實證理論，應非可取。消防署署長黃季敏九十二年七月二十
   二日書面意見亦不同意內政部消防署火災原因調查報告上開
   推論（見臺灣高等法院九十一年度上訴字第三五一七號卷一
   第一四六頁至一五九頁）。
 內政部消防署火災原因調查報告書所稱：「由於火災現場熱
   煤油外洩造成定型機受燒毀碎裂極為嚴重，進一步明確指出
   起火原因有事實之困難，可能原因為定型機除靜電裝置失效
   而引燃棉絮造成擴大延燒之情形」云云，惟靜電引燃棉絮，
   因機尾除靜電，於定型機有接地線，且非機尾起火，故亦無
   可能，消防署署長黃季敏九十二年七月二十二日書面意見亦
   不同意內政部消防署火災原因調查報告上開推論（見臺灣高
   等法院九十一年度上訴字第三五七一號卷一第一四六頁至一
   五九頁）。另施多喜教授於本院八十九年度訴字第一五○七
   號民事勘驗中稱：「我認為不太可能是從機頭開始燒，因為
   定型機的距離很長，且中間是密閉的，不太可能延燒到機尾
   ，至於燃燒不均勻有很多原因，內燃物多寡、搶救時間長短
   、還有一號定型機靠近氧氣比較多的地方，這些都有可能影
   響定型機燒燬的程度，再者勞委會的案例不一定適用於每一
   個個案。」故反對第二次鑑定報告。「內政部消防署第二次
   鑑定報告應該提出強有力的證據推翻第一次鑑定報告。
   」桃園縣政府消防局課長葉桓豐函覆意見書亦表示不同意內
   政部消防署火災原因調查報告：前述一號定型機內火勢隨燒
   斷之布匹在機器內部順著定型機轉動的方向燃燒到機尾置放
   於鐵籃內之成品，火勢在短時間內由於熱媒油之擴散造成火
   勢之迅速成長擴大」理由：消防署火災原因調查報告中之起
   火處經丈量至機尾鐵籃間距約四十公尺。定型機起火後會自
   動停機就無法再轉動要如何將燒斷之著火布匹帶至機尾引燃
   鐵籃內之成品（布匹）。再假設定型機內部布匹起火後未停
   機繼續轉動，其布匹係平行輸送（不是垂直）燃燒速度非常
   的慢，隨時會熄滅，況且要輸送至機尾鐵籃內必須經過上下
   滾筒中間如果還有火的話火絕對會被壓熄。又要如何引燃鐵
   籃內之成品（布匹）等語。上開內政部消防署火災原因調查
   報告書所持見解，僅屬推測，並無實據，自無足取。
 4.學者專家均一致認同：災後自「污水處理池」內拾獲之來緯
   公司二樓氣窗玻璃碎片，因急速接受高溫爆裂掉入污水池，
   受池水保護，而完整保持初期燃燒之痕跡。內政部消防署火
   災原因調查報告書卻稱：燃燒時間長達八個小時之久，多次
   火流重複燃燒的結果已很難單就燃燒痕跡分析最新起火戶，
   僅能就第一火警時間較為合乎邏輯之供述加以分析，即屬有
   誤，而其所採之人證供述研判亦有錯誤，又就牆面燒痕、燒
   熔鋁窗、玻璃碎片等採證物亦一致研判，係由屋外向屋內燃
   燒，受熱之來源為由東向西，亦與消防署調查報告書起火戶
   為來緯公司（由西向東）延燒至四維公司截然相反。消防署
   調查報告書之認定，與現場所得跡證不符，自非正確。
 5.內政部消防署火災原因調查報告研判之起火點與現場拍攝之
   錄影帶畫面不符：由現場拍攝之錄影帶畫面研判，起燃時火
   焰在四維公司原料倉庫旁違建倉庫後段與來緯公司廠房前段
   之間，並非消防署火調組所稱來緯後段，當時火焰已燒到化
   工倉庫三分之一處，而來緯廠房二樓窗內仍呈黑暗狀態，火
   焰係由來緯之屋外向屋內延燒，來緯及四維間之違建倉庫位
   置，為初期起火燃燒之位置，內政部消防署火災原因調查報
   告研判之起火地點係來緯後段，核與現場拍攝之錄影帶畫面
   不符。
 6.內政部消防署火災原因調查報告：「起火處應位於來緯公司
   二樓東面一號定型機編號第二至第四根柱子間之機器處附近
   。據研判由此處起火後點燃布匹由機頭附近開始燃燒，在未
   停機之狀態下後續進入之布匹在此集中燃燒，燒破熱煤油管
   ，熱煤油管外洩至二號定型機機頭處附近之布匹，且受點燃
   之熱煤油流向各處並順著打布口留下至一樓之展布機處附近
   而造成擴大延燒並使該處附近呈現以展布機為中心之立體Ｖ
   字形火流之燃燒現象」云云，惟起火點判定之物證依據無法
   提出，判定依據不足，現場呈現均為二次痕，一次痕跡無法
   舉出。如何起火、如何點燃布匹、布匹燒破油管無法自圓其
   說，亦提不出證據。據熱媒管內部積碳情形，顯示在火災初
   、中期熱媒管應未破裂。該調查報告關於熱煤油管遭燒破乙
   節，顯係倒果為因，並未提出佐證或研判依據，亦與上開鑑
   定結果不符，該署於八十九年三月三十日移交予專案小組之
   本件火災資料中記載：「其實依照片十八證實在火災初、中
   期熱煤油管並未破裂，是因熱煤油管一直充滿管內被火災溫
   度加熱而造成環狀積碳，若有洩漏應只有在油管底部存在積
   碳。故起火原因研判２有修正之必要。」，業承認調查報告
   書中認為：熱媒管破裂引起火災之研判有誤，並予修正。原
   調查報告認定：熱媒管破裂引起火災之研判，已無參考價值
   。
 (六)而四維公司桃園廠違建倉庫內確置放有名稱為Ｂｕｔｙｌｅ
   ｍｅｔａａｃｒｙｌａｔｅ（化學式為ＣＨ２＝ＣＨＣＯＯ
   Ｃ４Ｈ９）、名稱為Ｂｕｔｙｌｍｉｔｒｉｌ－４－ｐｈｅ
   ｎｏｌ（化學式為Ｃ６Ｈ５ＣＨ２ＯＨ）及名稱為Ｂｅｎｚ
   ｅｎｅ　ｍｅｔｈａｎｏｌ（化學式為Ｃ４Ｈ９ＮＯ２）等
   三項化學原料乙節：
 １鑑定人施多喜教授曾於八十九年二月十四日在內政部消防署
   專案會議證物化驗報告述稱：「證物含有Butylemetaacrylat
   e CH2=CHCOOC4H9, Butyl mitril-4 -phenol C6H5CH2OH,Ben
   zene methanol C4H9NO2 …依分析結果違建倉庫內應有塑膠
   原料存在」，此項分析研判結果之依據及對本案鑑定之意義
   如何？施多喜教授九十二年九月十一日函覆臺灣高等法院意
   見書載明：本人因四維違建倉庫前段部燃燒痕跡異常，所以
   沿牆壁下方水泥板採五點證物（參見臺灣高等法院九十一年
   度上訴字第三五七一號卷一第二八０頁所附照片十三、十四
   現場採證照片），化驗結果其中乙袋有類似柴油成分。下次
   再勘驗時與桃園消防局火調人員會同詢問四維公司員工「違
   建倉庫內所存何物？」時答稱僅有一堆大型塑膠袋置放在鐵
   架（籠）上，無其他可燃物：：：等語。惟自周圍被灼熱之
   痕跡研判僅有塑膠袋一物應無法產生如此異常之燃燒痕跡。
   對鐵架（籠）內部而言僅殘留上面掉下之石綿瓦碎片，撬開
   時底部反面呈被強熱過之顏色，底下地板裂開（同卷第二八
   一頁照片十五、十六）。鐵架（籠）右側水溝部分被鐵板覆
   蓋，鐵板下地面已裂開並有樹脂狀物，（同卷第二八二頁照
   片十七、十八，號碼牌十五），水溝內有熔化狀不定形物，
   （同卷第二八三頁照片十九、二０，號碼牌二五）。上列證
   物攜回分析結果至少發現含有Butylemetacrylate （化學式
   為CH2=CHCOOC4H9） 、Butyl nitril-4-phenol （化學式為
   C6H5CH2OH） 及Benzenemethanol （化學式為C4H9NO2） 此
   等物係合成樹脂，塑膠類之基本原料，據錄影帶顯示初期火
   災發生時火焰及煙向上猛竄顯示，違建倉庫中塑膠袋以外應
   有存放化工原料之事實，又稱：違建倉庫前段所採證物中所
   含成分均屬於合成樹脂，塑膠類等高分子之原料，且此等物
   屬於高發熱量之物，既有可燃物之原料存在，為何四維員工
   一直否認？違建倉庫在高溫下燒毀是事實，無可燃物則無法
   燃燒是為常理，除了高溫下已灰化之物質外，在水溝及鐵板
   下尋獲上列合成原料，可證明四維員工所稱大塑膠袋外，尚
   有其他化工原料之存在。且證人施多喜在本院九十五年十月
   十六日審理，於被告之選任辯護人詰問時，亦係證稱：前揭
   所提之化學原料，係伊在案發現場即四維公司桃園廠違建倉
   庫所採得並攜回化驗，而認定確有上開化學原料之存在，而
   之所以認定現場有「大量」之上開化學原料，係因現場牆壁
   燒的情況研判，由燃燒的痕跡來講，水泥塊融化到要垂下來
   ，必須要有大量高熱量的東西存在而推論等語明確。且證人
   黃季敏於本院九十五年十月十六日審理時亦證稱：起火點的
   位置只是一個定義，以本案現場的痕跡可證實本案起火點相
   當的大，裡面的可燃性物質是也很大，但伊去現場看的時候
   已經距離案發一年多，這裡面只能證實有大量可燃性的物質
   ，燃燒的現場及痕跡絕對證明有大量的物質存在，但四維存
   放卻不承認等語明確，且證人陳金蓮於臺灣高等法院九十一
   年度上訴字第三五七一號審理時，亦明確證稱：本件確係因
   四維之違建倉庫內存放有熱率高的物品，所以火焰方會竄向
   來緯公司等語明確，已如前述，綜上，四維公司之違建倉庫
   內確置放有前揭化學物質乙節，堪以認定。
 ２雖被告矢口否認四維公司桃園廠違建倉庫內置有上開化學原
   料，並請求本院傳喚證人即臺灣大學高分子研究所及化工系
   教授謝國煌以實其說。訊之證人謝國煌於本院審理時確證稱
   ：上開三種化學原料，除第三種即Ｂｅｎｚｅｎｅｍｅｔｈ
   ａｎｏｌ（化學式為Ｃ４Ｈ９ＮＯ２）係屬正確無誤外，第
   一種即Ｂｕｔｙｌ　ｍｅｔａｃｒｙｌａｔｅ（化學式為Ｃ
   Ｈ２＝ＣＨＣＯＯＣ４Ｈ９）的記載有誤，而第二種即所謂
   Ｂｕｔｙｌｍｉｎｔｒｉｌ－４－ｐｈｅｎｏｌ（化學式為
   Ｃ６Ｈ５ＣＨ２ＯＨ）根不存在，且第一、三種原料均係高
   揮發性且為液體狀態的物質，所以必須以鐵桶密封儲存，而
   該二項液體與汽油結構有些類似，燃燒後不會有殘餘物存在
   等語明確。惟首就證人謝國煌證稱：Ｂｕｔｙｌｍｉｎｔｒ
   ｉｌ－４－ｐｈｅｎｏｌ（化學式為Ｃ６Ｈ５ＣＨ２ＯＨ）
   此種化學原料不存在乙節，證人施多喜於本院審理時已明確
   證稱伊確有檢驗出該化學原料等語明確，而本院亦曾函詢桃
   園縣政府消防局有關於上開化學原料之管理事項，該局分於
   九十五年三月十三日及九十五年八月二十五日以桃消預字第
   ○九五○一一○三一五號及桃消預字第○九五○○八五五八
   號亦明確以函文函覆本院說明Butylemetacrylate 、Butylni
   tril -4-phenol及Benzenemethanol 等合成樹脂、塑膠類原
   料，係屬於一般化工原料，非屬自燃性物質，且消防法並無
   相關而列管規定等情明確，此益徵上開化學物料確屬存在，
   蓋倘該等原化學原料不存在，則桃園縣政府消防局自無可能
   函覆本院上開事項自明。另就桃園縣政府消防局雖於九十五
   年八月二十五日桃消預字第○九五○○○八五五八號函文提
   及，上開化學物質係合成樹脂、塑膠類一般原料，非屬自燃
   性物質等語明確，然此僅係說明上開物質並不具備有自燃之
   性質，惟非謂該等化學物質屬不可燃性，是此點與本院認定
   起火點係在違建倉庫內乙節，並無矛盾或衝突之處，亦併此
   敘明之。綜上所述，本院認證人謝國煌所述，與事實不符，
   自難採信。
 (七)綜上所述，防火間隔係為確保鄰棟建築物或基地於火災發生
   時，火源不致蔓延至他處，消防人員並能迅速隔離火勢以防
   止災害的擴大，被告容認該違建倉庫之存在，復於其內放置
   前開化學原料，非但導致消防隊員搶救困難，且亦為擴大本
   件延燒之重要原因，此據證人陳金蓮於臺灣高等法院九十一
   年度上訴字第三五七一號審理時證述明確，是被告於管理及
   安全維護上確有過失，而被告之過失，與前開被害人死亡結
   果，存在有相當因果關係，亦堪以認定。
參、綜上所述，本件事證明確，被告所辯無非事後圖卸之詞，不
    足採信，被告犯行堪以認定，應依法論科。
肆、論罪科刑部分：
一、被告行為後，刑法部分條文業經修正公布，並定於九十五年
    七月一日施行（修正後刑法以下稱新法，修正前刑法以下稱
    舊法）。按修正後刑法第二條第一項之規定：「行為後法律
    有變更者，適用行為時之法律。但行為後之法律有利於行為
    人者，適用最有利於行為人之法律」，係規範行為後法律變
    更所生新舊法比較適用之準據法，於新法施行後，應適用新
    法第二條第一項之規定，為「從舊從輕」之比較；比較時應
    就罪刑有關之共犯、未遂犯、想像競合犯、牽連犯、連續犯
    、結合犯，以及累犯加重、自首減輕暨其他法定加減原因（
    如身分加減）與加減例等一切情形，綜其全部罪刑之結果而
    為比較（最高法院九十五年第八次刑事庭會議決議參照）。
    查本件有關刑法規定變更如下：刑法第二百七十六條第一項
    過失致死罪，法定刑最低額度部分，舊法第三十三條第五款
    規定為銀元一元（並依罰金罰鍰提高標準條例第一條前段規
    定提高十倍後，折算為新臺幣三十元）以上，新法第三十三
    條第五款則修正為新臺幣一千元以上，以百元計算。經比較
    前述新、舊法結果，修正後規定並未較有利於行為人，則應
    依新法刑法第二條第一項前段規定，適用行為時（即舊法）
    之法律。至於刑法第二百七十六條第二項之業務過失致死法
    定罰金刑之貨幣單位及數額，依修正後刑法施行法第一條之
    一第一項、第二項但書規定修正貨幣單位為新臺幣，數額則
    提高為三倍，與修正前之貨幣單位以銀元計算，再將銀元換
    算為新臺幣之比較結果，修正前後本罪法定罰金刑之最高度
    輕重相同，對被告並無有利、不利之情形，即無比較適用之
    問題，尚非刑法第二條第一項所指之法律變更，此部分應依
    一般法律適用原則，適用裁判時法（最高法院九十五年十一
    月七日刑事庭會議決議可資參照），亦併此敘明之。
二、被告係四維公司桃園廠之廠長，負責該廠之生產管理及安全
    維護，自屬從事業務之人。是核被告所為，係犯刑法第二百
    七十六條第二項之業務過失致人於死罪。而被告一過失行為
    ，導致來緯公司員工張重行、ＬＥＮＳＡＮ　ＴＨＩＡＨ
    ＳＥＫＳＡＮＴＩ、ＪＡＲＵＷＡＮ　ＲＩＴＴＨＩＨＯ
    ＮＧ、ＴＨＯＮＧＰＨＯＯＮ　ＮＧＡＭＰＲＡＳＥＲＴ及
    ＰＨＡＣＨＡＮＩＡＮ　ＪＡＭＬＩＡＮＧ五人死亡之結果
    ，為想像競合犯，應依刑法第五十五條規定從一重論處殺人
    罪。爰審酌被告身為四維公司桃園廠之廠長，且知該廠所在
    之位置，係屬工業密集區，倘有不慎釀成災害，傷亡必為嚴
    重，安全之維護實屬第一要務，然竟輕忽為之，任由佔據防
    火間隔之違建倉庫存在而未為拆除，甚而於其內堆放上開化
    學物品，輕視人命之心實屬可議，終釀成災害致五人命喪火
    窟，且被告犯罪後，仍矢口否認犯行，從未深自反省因其一
    人之迨乎職守未拆除四維公司桃園廠之違建倉庫，反圖以該
    違建倉庫非其所建，起火點非在四維公司做為推卸責任之舉
    ，其心態實屬可議及迄今尚未與告訴人達成和解等一切情狀
    ，量處如主文所示之刑以示警懲。
據上論斷，應依刑事訴訟法第第二百九十九條第一項前段，刑法
第二條第一項前段、第五十五條、行為時刑法第二百七十六條第
二項，刑法施行法第一條之一第一項、第二項前段，判決如主文
。
本案經檢察官董良造到庭執行職務。
中　　華　　民　　國　　96　　年　　3 　　月　　15　　日
                        臺灣桃園地方法院刑事第十庭
                                審判長法  官  江德民
                                      法  官  許炎灶
                                      法  官  柯姿佐
上正本證明與原本無異。如不服本判決，應於判決送達後10日內
向本院提出上訴狀（應附繕本），上訴於臺灣高等法院。
                                      書記官  蔡紫凌
中　　華　　民　　國　　96　　年　　3 　　月　　19　　日
中華民國刑法第276 條第2項（過失致死罪）
從事業務之人，因業務上之過失犯前項之罪者，處 5 年以下有期
徒刑或拘役，得併科3 千元以下罰金。